---
title: "Statistique descriptive"
author: "Traitement des données"
date: "INTECHMER - CT2 GEM/PVRM"
output: 
  xaringan::moon_reader:
    css: [fc, chocolate-fonts]
    nature: 
      beforeInit: "../macros.js"
---

```{r setup, include=FALSE}
knitr::opts_chunk$set(echo = FALSE, fig.align='center', fig.height=4, 
                      message = FALSE, warning = FALSE)
library(knitr)
library(kableExtra)
```


## Premier problème : décrire les données

On parle de **Statistique descriptive** ou **exploratoire**

### Objectifs 

- Résumer l'information contenue dans les données
- Faire ressortir des éléments intéressants
- Poser des hypothèses sur des phénomènes potentiellement existant dans les données

### Outils
  
- Description numérique (moyenne, occurrences, corrélation...)
- Description graphique (histogramme, diagramme en barres, nuage de points...)

---
## Données exemple - `tips`

```{r tips-import, echo = TRUE}
library(tidyverse)
data = read_delim("tips.csv", delim = ",")
```

```{r tips-show}
library(DT)
datatable(data, options = list(dom = 'p'))
```

---
class: center, middle, inverse

## Variable quantitative

---

## Variable quantitative
  
- Moyenne $\bar{x}$
$$
  \bar{x} = \frac{1}{n} \sum_{i=1}^n x_i
$$
  
- Variance 
$$
  \sigma^2(x) = \frac{1}{n} \sum_{i=1}^n (x_i - \bar{x})^2
$$
- Ecart-type $\sigma(x) = \sqrt{\sigma^2(x)}$


---

## Variable quantitative
  
- Médiane $med(x)$ : valeur permettant de séparer les observations ordonnées prises par $x$ en 2 groupes de même taille
$$
  med(x) = m | P(x \le m) = .5
$$
  - si $n$ est impair : $med(x) = x_{(n + 1) / 2}$
  - si $n$ est pair : $med(x) = \frac{x_{n/2} + x_{n/2 + 1}}{2}$
  
- Quantile $q_p(x)$ : valeur pour laquelle une proportion $p$ d'observations sont inférieures
$$
  q_p(x) = q | P(x \le q) = p
$$
  - Quartiles $Q1$ et $Q3$ : respectivement 25% et 75% (utilisés dans les boîtes à moustaches)
  - Quantiles usuels : $.01$ (1%), $.1$ (10%), $.9$ (90%) et $.99$ (99%)
  

---

## Variable quantitative

Exemple : montant payé par table

### Représentation numérique

```{r qt-num}
x = data$total_bill
tib = tibble(
  Statistique = c("Moyenne", "Ecart-Type", "Variance", "Médiane", "Minimum", "Maximum"),
  "Valeur Stat" = sapply(c(mean, sd, var, median, min, max), function(f) { f(x, na.rm = TRUE) })
)

q = c(.01, .05, .1, .9, .95, .99)
tib2 = tibble(
  Quantile = paste(q * 100, "%"),
  "Valeur Quantile" = sapply(q, quantile, x = x)
)
kable(tib %>% bind_cols(tib2), digits = 2) %>%
  kable_styling(position = "center")
```

### A regarder aussi :

- Si divergence moyenne et médiane, valeurs extrêmes présentes
  - Déséquilibre de la répartition des valeurs 
- Présence de valeurs aberrantes (nommés **outliers**)

---

## Variable quantitative
  
### Représentation graphique 
  
Histogramme 

```{r qt-graph-hist}
ggplot(data, aes(total_bill)) + 
  geom_histogram(fill = "steelblue") + 
  geom_vline(xintercept = mean(data$total_bill), alpha = .5) +
  annotate("text", x = mean(data$total_bill), y = 20, label = "Moyenne", hjust = -.1, size = 7) +
  labs(y = "", x = "") +
  theme_minimal() + 
  theme(text = element_text(size = 25))
```

---

## Variable quantitative
  
### Représentation graphique 
  
Boîte à moustaches

```{r qt-graph-box}
ggplot(data, aes(total_bill, "")) + 
  geom_boxplot(fill = "steelblue", outlier.alpha = 0.5) + 
  labs(y = "", x = "") +
  theme_minimal() + 
  theme(text = element_text(size = 25))
```

---

## Variable quantitative - description numérique avec R

```{r uni-qt-mean, echo = TRUE}
mean(data$total_bill) # Moyenne
```

```{r uni-qt-var, echo = TRUE}
var(data$total_bill) # Variance
```

```{r uni-qt-sd, echo = TRUE}
sd(data$total_bill) # Ecart-type
```

```{r uni-qt-min, echo = TRUE}
min(data$total_bill) # Minimum
```

```{r uni-qt-max, echo = TRUE}
max(data$total_bill) # Maximum
```

---

## Variable quantitative - description numérique avec R

```{r uni-qt-range, echo = TRUE}
range(data$total_bill) # Min et Max en même temps
```

```{r uni-qt-median, echo = TRUE}
median(data$total_bill) # Médiane
```

```{r uni-qt-summary, echo = TRUE}
summary(data$total_bill) # Plusieurs choses en même temps
```

```{r uni-qt-q1q3, echo = TRUE}
quantile(data$total_bill, c(.25, .75)) # Q1 et Q3
```

```{r uni-qt-quantile, echo = TRUE}
quantile(data$total_bill, c(.01, .05, .10, .90, .95, .99)) # Quantiles usuels
```

---

## Variable quantitative - description numérique avec R

`summary()` applicable à plusieurs variables en même temps (intéressant dans une phase d'analyse rapide)

```{r uni-qt-num-summary-df, echo = TRUE}
data %>% select(total_bill, tip, size) %>% summary()
```

Moyenne calculable sur plusieurs variables en même temps

```{r uni-qt-num-summarise, echo = TRUE}
data %>% select(total_bill, tip, size) %>% 
  summarise_all(mean)
```

---

## Variable quantitative -- histogramme avec R

```{r uni-qt-hist-base, echo = TRUE}
ggplot(data, aes(x = total_bill)) +
  geom_histogram()
```

---

## Variable quantitative -- histogramme avec R

- Trop (ou pas assez) d'intervalles peut biaiser l'analyse
- Modification avec le paramètre `bins`

```{r uni-qt-hist-bins, echo = TRUE}
ggplot(data, aes(x = total_bill)) +
  geom_histogram(bins = 10)
```

---

## Variable quantitative -- histogramme avec R

- Densité estimée par noyau
- Intéressant car permet de plus facilement voir la tendance globale

```{r uni-qt-density, echo = TRUE}
ggplot(data, aes(x = total_bill)) +
  geom_density()
```


---

## Variable quantitative -- boîte à moustaches avec R

```{r uni-qt-boxplot, echo = TRUE}
ggplot(data, aes(x = total_bill)) +
  geom_boxplot()
```

---
class: middle, center, inverse

## Variable qualitative

---

## Variable qualitative
  
### Nominale
  
- Modalités de la variable $x$ : $m_j$ (avec $j=1,...,p$)
- Effectif (ou occurrences) d'une modalité $n_j$ : nombre d'individus ayant la modalité $m_j$
  - Fréquence d'une modalité $f_j$
$$
f_j = \frac{n_j}{n}
$$

### Ordinale

- Effectif cumulé $n_j^{cum}$ : nombre d'individus ayant une modalité entre $n_1$ et $n_j$
  - Fréquence cumulée

$$n_j^{cum} = \sum_{k=1}^j n_k \mbox{ and } f_j^{cum} = \sum_{k=1}^j f_k$$
  
---

## Variable qualitative
  
Exemple : Jour de la semaine (*ordinale* de plus)

### Représentation numérique

```{r ql-num}
tab = table(data$day, useNA = "ifany")
tib = tibble(
  Modalités = labels(tab)[[1]],
  Effectifs = tab,
  "Eff. cum." = cumsum(tab),
  Fréquences = as.numeric(prop.table(tab)),
  "Fréq. cum." = cumsum(prop.table(tab))
)
kable(tib, digits = 2) %>%
  kable_styling(position = "center")
```

### A regarder aussi :
  
- Différence entre les proportions 
- Si modalités peu fréquentes, regroupement de modalités à envisager

---

## Variable qualitative
  
### Représentation graphique
  
Diagramme en barres

```{r ql-graph-bar}
ggplot(data, aes(day, fill = day)) +
  geom_bar(show.legend = FALSE) +
  scale_x_discrete(limits = c("Thur", "Fri", "Sat", "Sun")) +
  theme_minimal() +
  theme(text = element_text(size = 25))
```

---

## Variable qualitative - description numérique avec R

```{r uni-ql-count, echo = TRUE}
data %>% group_by(day) %>% count()
```

```{r uni-ql-num-more, echo = TRUE}
data %>% group_by(day) %>% count() %>% ungroup() %>% 
  mutate(n_cum = cumsum(n), freq = n / sum(n), freq_cum = n_cum / sum(n))
```

---

## Variable qualitative - diagramme en barres avec R

```{r uni-ql-bar, echo = TRUE}
ggplot(data, aes(x = day)) +
  geom_bar()
```

---

## Variable qualitative - diagramme en barres avec R

- Si beaucoup de modalités ou noms des modalités longs, intéressant en mode horizontale

```{r uni-ql-bar-horiz, echo = TRUE}
ggplot(data, aes(y = day)) +
  geom_bar()
```

---

## Variable qualitative - diagramme en barres avec R

- Modification de l'ordre des modalités possible

```{r uni-ql-bar-ordre, echo = TRUE}
ggplot(data, aes(x = day)) +
  geom_bar() +
  scale_x_discrete(limits = c("Thur", "Fri", "Sat", "Sun"))
```

---

## Variable qualitative - diagramme en barres empilées avec R

- Empilement intéressant (surtout quand on va comparer)
- Noter la fonction `fct_relevel()` pour changer l'ordre d'affichage des modalités

```{r uni-ql-bar-stack, echo = TRUE}
ggplot(data, aes(x = "", fill = fct_relevel(day, c("Thur", "Fri", "Sat", "Sun")))) +
  geom_bar()
```

---

## Variable qualitative - diagramme circulaire avec R

- **ATTENTION** : à ne pas utiliser avec variable ordinale et avec trop de modalités

```{r uni-ql-bar-pie, echo = TRUE}
ggplot(data, aes(x = "", fill = sex)) +
  geom_bar(width = 1) +
  coord_polar(theta = "y")
```

---
class: middle, center, inverse

## Lien entre deux variables quantitatives

---

## Quantitative vs quantitative
  
### Covariance
$$
  cov(x,y) = \frac{1}{n} \sum_{i=1}^n (x_i - \bar{x}) (y_i - \bar{y})
$$
- Problème : non bornée et donc non exploitable

### Coefficient de corrélation linéaire (de *Pearson*)
$$
  \rho(x,y) = \frac{cov(x,y)}{\sigma^2(x) \sigma^2(y)}
$$
- Covariance des variables normalisées
- Valeurs comprises entre -1 et 1
  - $0$ : pas de lien linéaire (autre type de lien possible)
  - $1$ : lien positif fort (si $x$ augmente, $y$ augmente)
  - $-1$ : lien négatif fort (si $x$ augmente, $y$ diminue)

---

## Quantitative vs quantitative
  
Exemple : Montant de la table et Pourboire

### Représentation numérique

```{r qtqt-num}
x = data$total_bill
y = data$tip
tib = tibble(
  Statistique = c("Covariance", "Corrélation"),
  Valeur = sapply(c(cov, cor), function(f) { f(x, y) })
)
kable(tib, digits = 2) %>%
  kable_styling(position = "center")
```

### A regarder aussi :
  
- Présence d'**outliers** avec un comportement atypique

---

## Quantitative vs quantitative

### Représentation graphique 

Nuage de points

```{r qtqt-graph}
ggplot(data, aes(total_bill, tip)) + 
  geom_point(color = "steelblue") + theme_minimal() +
  theme(text = element_text(size = 25))
```

---

## Anscombe

La visualisation est aussi importante (voire plus) que la représentation numérique !

Entre ces quatre séries :

- même moyenne et même variance pour $x$ et $y$
- même coefficient de corrélation entre les deux

```{r anscombe-tab}
a = lapply(1:4, function (i) { 
  anscombe %>% 
    select(ends_with(as.character(i))) %>% 
    rename_with(function (n) { substr(n, 1, 1)}) %>%
    mutate(id = i)
  })
c = sapply(a, function(df) {
  res = c(m_x = mean(df$x), m_y = mean(df$y),
          s_x = sd(df$x), s_y = sd(df$y),
          cov = cov(df$x, df$y), cor = cor(df$x, df$y))
})
rownames(c) = c("Moyenne(x)", "Moyenne(y)", "Ecart-type(x)", "Ecart-type(y)", "Covariance", "Corrélation")
colnames(c) = 1:4
kable(c, digits = 2) %>%
  kable_styling(position = "center")
```

---

## Anscombe

```{r anscombe-graph}
b = Reduce(rbind, a)
ggplot(b, aes(x, y)) +
  geom_point(size = 4) +
  facet_wrap(~ id) +
  theme_minimal() +
  theme(text = element_text(size = 25))
```


---

## Quantitative vs quantitative - description numérique avec R

```{r bi-qtqt-num-cov, echo=TRUE}
cov(data$total_bill, data$tip)
```

```{r bi-qtqt-num-corr, echo=TRUE}
cor(data$total_bill, data$tip)
```

```{r bi-qtqt-num-corr-df, echo=TRUE}
cor(data %>% select(total_bill, tip, size))
```
---

## Quantitative vs quantitative - nuage de points avec R

```{r bi-qtqt-scatter, echo=TRUE}
ggplot(data, aes(x = total_bill, y = tip)) +
  geom_point()
```


---
class: middle, center, inverse

## Lien entre deux variables qualitatives

---

## Qualitative vs qualitative

### Table de contingence

- Croisement des 2 ensembles de modalités, avec le nombre d'individus ayant chaque couple de modalités
- $n_{ij}$ : Nombre d'observations ayant la modalité $i$ pour $x$ et $j$ pour $y$  
- $n_{i.}$ : Effectif marginal (nombre d'observations ayant la modalité $i$ pour $x$)
- $n_{.j}$ : Effectif marginal (nombre d'observations ayant la modalité $j$ pour $y$)
- $n_{..}$ : Effectif total


```{r}
m = matrix("", 6, 6)
rownames(m) = c(1, "...", "i", "...", "k", "Total")
colnames(m) = c(1, "...", "j", "...", "l", "Total")
m[3,3] = "n_ij"
m[3,6] = "n_i."
m[6,3] = "n_.j"
m[6,6] = "n_.."
datatable(m, options = list(dom = '', ordering = FALSE)) %>%
  formatStyle(6, backgroundColor = "lightblue") %>%
  formatStyle(0, backgroundColor = styleRow(6, "lightblue"), target = "row") %>%
  formatStyle(0, backgroundColor = styleRow(1:5, "lightgray"))
```

---

## Qualitative vs qualitative

### Profils lignes et colonnes
- Distribution d'une variable conditionnellement aux modalités de l'autre
  
### Profil ligne
- Pour une ligne $i$ : $\frac{n_{ij}}{n_{i.}}$
- Somme des valeurs en lignes = 100%

### Profil colonne
- Pour une colonne $j$ : $\frac{n_{ij}}{n_{.j}}$
- Somme des valeurs en colonnes = 100%

---

## Qualitative vs qualitative

Exemple : Jour de la semaine et Présence de fumeur

### Représentation numérique

```{r qlql-num}
mat = table(data$day, data$smoker)
tib = tibble(as.data.frame.matrix(mat) %>% rownames_to_column("day"))
kable(tib) %>%
  kable_styling(position = "center")
```

### A regarder aussi :

- Couple de modalités très peu pris
- Ici aussi, regroupement de modalités à envisager éventuellement

---

## Qualitative vs qualitative

### Représentation graphique 

```{r qtql-graph}
ggplot(data, aes(day, fill = smoker)) +
  geom_bar(position = "dodge", color = "black") +
  scale_fill_brewer(palette = "Dark2") +
  theme_minimal() +
  labs(y = "") +
  theme(text = element_text(size = 25))
```


---

## Qualitative vs qualitative

### Représentation numérique

Profils colonnes ici (sommes en colonnes = 100%)

```{r qlql-num-2}
matcol = prop.table(mat, margin = 2)
tib = tibble(as.data.frame.matrix(matcol) %>% rownames_to_column("day"))
kable(tib, digits = 2) %>%
  kable_styling(position = "center")
```

---

## Qualitative vs qualitative

### Représentation graphique 

Profils colonnes

```{r qtql-graph-2}
ggplot(data, aes(smoker, fill = day)) +
  geom_bar(position = "fill", color = "black") +
  theme_minimal() +
  theme(text = element_text(size = 25))
```

---

## Qualitative vs qualitative

### Représentation numérique

Profils lignes ici (sommes en lignes = 100%)

```{r qlql-num-3}
matlig = prop.table(mat, margin = 1)
tib = tibble(as.data.frame.matrix(matlig) %>% rownames_to_column("day"))
kable(tib, digits = 2) %>%
  kable_styling(position = "center")
```

---

## Qualitative vs qualitative

### Représentation graphique 

Profils lignes

```{r qtql-graph-3}
ggplot(data, aes(day, fill = smoker)) +
  geom_bar(position = "fill", color = "black") +
  scale_fill_brewer(palette = "Dark2") +
  theme_minimal() +
  theme(text = element_text(size = 25))
```

---

## Qualitative vs qualitative - description numérique avec R

Table de contingence 

```{r bi-qlql-num, echo=TRUE}
table(data$day, data$smoker)
```

Fréquence globale

```{r bi-qlql-num-prop, echo=TRUE}
prop.table(table(data$day, data$smoker))
```

---

## Qualitative vs qualitative - description numérique avec R

Profils lignes

```{r bi-qlql-num-row, echo=TRUE}
prop.table(table(data$day, data$smoker), margin = 1)
```

Profils colonnes

```{r bi-qlql-num-col, echo=TRUE}
prop.table(table(data$day, data$smoker), margin = 2)
```

---

## Qualitative vs qualitative - diagramme en barres avec R

Empilées par défaut, mais pas avec une somme à 100%

```{r bi-qlql-bar, echo=TRUE}
ggplot(data, aes(x = day, fill = smoker)) +
  geom_bar()
```

---

## Qualitative vs qualitative - diagramme en barres avec R

On peut les séparer, mais attention si une des modalités est beaucoup trop présente (risque d'avoir un graphique illisible)

```{r bi-qlql-dodge, echo=TRUE}
ggplot(data, aes(x = day, fill = smoker)) +
  geom_bar(position = "dodge")
```

---

## Qualitative vs qualitative - diagramme en barres avec R

- Empilées avec une somme à 100% (donc avec des vrais profils)
- `x` et `fill` à inverser si on veut voir les autres profils

```{r bi-qlql-profil, echo=TRUE}
ggplot(data, aes(x = day, fill = smoker)) +
  geom_bar(position = "fill")
```


---
class: middle, center, inverse

## Lien entre une variable quantitative et une variable qualitative

---

## Qualitative vs quantitative

- Soit $Y$ la variable qualitative à $m$ modalités, et $X$ la variable quantitative
- Sous-populations déterminées par les modalités de $Y$
- Indicateurs calculés pour chaque modalité k


$$\bar{x_j} = \frac{1}{n_j} \sum_{i | y_i = j} x_i$$

$$\sigma^2(x_j) = \frac{1}{n_j} \sum {}_{i | y_i = j} (x_i - \bar{x_j})^2$$

---

## Qualitative vs quantitative

Exemple : Montant payé et Jour de la semaine

### Représentation numérique

```{r qlqt-num}
tib = data %>% 
  group_by(day) %>% 
  summarise(Moyenne = mean(total_bill), 
            "Ecart-type" = sd(total_bill), 
            "Médiane" = median(total_bill))
kable(tib, digits = 2) %>%
  kable_styling(position = "center")
```

### A regarder aussi :

- Outliers

---

## Qualitative vs quantitative

### Représentation graphique 
Boîte à moustaches

```{r qlqt-graph}
ggplot(data, aes(day, total_bill, fill = day)) +
  geom_boxplot() +
  #scale_fill_brewer(palette = "Dark2") +
  theme_minimal() +
  theme(text = element_text(size = 25))
```

---

## Qualitative vs quantitative - description numérique avec R

```{r bi-qlqt-num, echo=TRUE}
data %>%
  group_by(day) %>%
  summarise(Moyenne = mean(total_bill), EcartType = sd(total_bill))
```

---

## Qualitative vs quantitative - densité avec R

```{r bi-qlqt-densite, echo=TRUE}
ggplot(data, aes(x = total_bill, color = day)) +
  geom_density()
```

---

## Qualitative vs quantitative - boîtes à moustaches avec R

Inversion de `x` et `y` possible

```{r bi-qlqt-box, echo=TRUE}
ggplot(data, aes(x = total_bill, y = day)) +
  geom_boxplot()
```

---
class: middle, center, inverse

## Quelques compléments

---

## Personnalisation des graphiques possible dans `ggplot()`

```{r ggplot-theme, echo=TRUE}
ggplot(data, aes(x = total_bill, 
                 y = fct_relevel(day, c("Thur", "Fri", "Sat", "Sun")), 
                 fill = fct_relevel(day, c("Thur", "Fri", "Sat", "Sun")))) +
  geom_boxplot() +
  scale_fill_manual(values = c("orchid", "orange", "steelblue", "limegreen")) +
  scale_y_discrete(limits = rev) +
  theme_minimal() + # d'autres thèmes existent
  labs(x = "Montant facture", y = "", fill = "Jour de la\nsemaine")
```


---

## Transformation de variable
  
### Quantitative en qualitative
  
- Courant de transformer une variable **quantitative** en variable **qualitative ordinale**
- Ex : Catégorie d'âge, Nombre d'enfants du foyer, ...

- Combien de modalités (*intervalles* ici) ? 
  - Taille identique des intervalles ou variable (*amplitude*) ?
  - Seuils des intervalles ?

- *Plus simple* Transformer en variable binaire : présence / absence
  - peut-être *trop* simple

---

## Transformation de variable
  
### Standardisation ou normalisation d'une variable quantitative
  
- Obligatoire pour l'utilisation de certaines méthodes statistiques

- 2 opérations sont réalisées :
  - Centrage : on retire la moyenne à chaque valeur
  - Réduction : on divise par la variance
$$
  x_{norm} = \frac{x - \bar{x}}{\sigma^2}
$$


---

## Transformation de variable

### Beaucoup d'autres envisageables
  
- Division par le total ou par le maximum
- Normalisation pour que la somme en ligne soit égale à 1
- Utiliser les rangs
- Transformation de Hellinger 
$$
y\prime_i^j = \sqrt{\frac{y_i^j}{\sum_k y_i^k}}
$$
- Calcul de $\log(x)$ voire $\log(1+x)$ (si valeur 0 présente par exemple)
- Plusieurs autres possibles...
