---
title: "Etude de cas -- Pesticides dans l'air"
author: "Traitement des données"
date: "INTECHMER - CT2 GEM/PVRM"
output: 
  xaringan::moon_reader:
    css: [fc, chocolate-fonts]
    nature: 
      beforeInit: "../macros.js"
---

```{r setup, include=FALSE}
knitr::opts_chunk$set(echo = TRUE, fig.align='center', fig.height=4, 
                      message = FALSE, warning = FALSE)
```

<style>
/* Pour centrer les cartes */
.leaflet {
    margin: auto;
}
</style>

## Introduction

Pourquoi une étude de cas ?

- Usage de données réelles

- Description des différentes étapes

- Description des codes générés

- Discussion sur les bonnes pratiques à mettre en place

### A FAIRE

N'hésitez pas à regarder le fichier source `.Rmd` pour voir comment créer les tables et graphiques.

---
## Librairies

Attention à l'ordre car la fonction `filter()` est présente dans plusieurs packages. 

```{r librairies}
library(knitr)      # Pour la fonction kable()
library(kableExtra) # Pour améliorer l'affichage des tables
library(leaflet)    # Pour les cartes
library(sf)         # Pour le changement de coordonnées
library(tidyverse)  # Pour les graphiques et les manipulations de données
```

### NOTE BENE

Ici, `tidyverse` est chargé en dernier pour être sûr que la fonction `filter()` utilisée sera bien celle du package `dplyr` (chargé en même temps que plusieurs autres par `tidyverse`)

---
## Données

Les données sont disponibles à l'adresse suivante :

<https://www.data.gouv.fr/datasets/base-de-donnee-de-surveillance-de-pesticides-dans-l-air-par-les-aasqa-a-partir-de-2002/>

- **Base Phytatmo **

- Mesures en pesticides dans l'air ambiant des AASQA à partir de 2002
  - *AASQA* : *Associations agréées de surveillance de la qualité de l'air*
  - Fractions gazeuse et particulaire

- 321 substances actives recherchées 

- Plus de 10 000 prélèvements effectuées 

- 176 sites sur toute la France métropolitaine et outre-mer.


Les chiffres ci-dessus sont ceux sur la page web

---
## Lexique

| Variable | Description |
|-|-|
| Commune | Nom de la commune où a eu lieu le prélèvement |
| Code INSEE | Code INSEE de la commune où a eu lieu le prélèvement |
| xlamb93, ylamb93 | Coordonnées du prélèvement - système Lambert 93 |
| Debut prelevement | Date et heure du début du prélèvement |
| Fin prelevement | Date et heure de la fin du prélèvement |
| Annee | Année de prélèvement |
| Semaine | Numéro de la semaine de prélèvement |
| Nbre de jours de prelevement | Durée du prélèvement en jours (arrondie à la journée) |
| Coupure PM | Taille des particules prélevées : |
| | TSP  = particules totales en suspension |
| | PM10 = particules de diamètre aérodynamique < 10 µm |
| LD (ng/m3) | Limite de détection (en ng/m3) = concentration la plus basse à laquelle il est possible de détecter un composé |
| LQ (ng/m3) | Limite de quantification (en ng/m3) = concentration la plus basse à laquelle il est possible de quantifier avec exactitude un composé |
| Detection/quantification | Indication si la concentration est inférieure à la limite de détection ou inférieure à la limite de quantification |


---
## Chargement

Les deux premières commandes (importation et sauvegarde) sont à faire un script à part du fichier Rmd.

```{r import, eval = FALSE}
library(readxl)
data = read_excel("pesticides-2002-2022-v03-2024-vf.xlsx", 
                  sheet = "pesticides_2002_2022_v-03-2024") %>%
  mutate(Concentration = as.numeric(`Concentration (ng/m3)`))
```

Le chargement étant assez long, on va stocker les données chargées dans un fichier **RData**.

```{r save, eval = FALSE}
save(data, file = "pesticides.RData")
```

Dans le Rmd, on peut donc maintenant charger les données facilement et plus rapidement (ce qui diminue le temps de création du nouveau fichier HTML à chaque **Knit**)

```{r chargement}
load("pesticides.RData")
```

---
## Données

```{r data}
data %>%
  head(50) %>%                      # Pour ne pas surcharger inutilement 
  kable("html") %>%                 # Affichage "joli" du tableau de données
  kable_styling(font_size = 7) %>%  # Réduction de la taille d'écriture
  scroll_box(height = "400px")      # Pour pouvoir naviguer de haut en bas
```


---
## Description rapide des données

```{r infos}
# On calcule avant d'écrire la phrase qui suit 
# (et qui sera rempli automatiquement avec les bonnes valeurs)
# (même si les données évoluent)
info1 = n_distinct(data$AASQA)
info2 = n_distinct(data$Commune)
info3 = n_distinct(data$`Substance active`)
info4 = format(min(data$`Debut prelevement`), "%B %Y")
info5 = format(max(data$`Fin prelevement`), "%B %Y")
```

### Informations générées dont automatiquement

Mesures faites par `r info1` AASQA, sur `r info2` communes et pour `r info3` substances analysées, de `r info4` à `r info5`.

Quelques différences par rapport à ce qui est annoncé sur la page web...

---
## Description rapide des données

Beaucoup de mesures faites par certaines AASQA, et très peu par d'autres.

```{r data-aasqa}
ggplot(data, aes(y = AASQA)) +
  geom_bar() +
  theme_minimal() +
  labs(x = "Nombre de mesures", y = "")
```

---
## Description rapide des données

De plus en plus de mesures, mais pas de façon importante, avec des *moments* de mesures continues et des pauses parfois

```{r data-date}
data %>% group_by(`Debut prelevement`) %>%
  summarise(Nb = n()) %>%
  ggplot(aes(`Debut prelevement`, Nb)) +
  geom_line() +
  theme_minimal() +
  labs(y = "Nombre de mesures", x = "")
```


---
## Description rapide des données

C'est un peu plus clair sur ce graphique

```{r data-date-aasqa}
data %>% group_by(`Debut prelevement`, AASQA) %>%
  summarise(Nb = n()) %>%
  ggplot(aes(`Debut prelevement`, AASQA, colour = Nb)) +
  geom_point() +
  theme_minimal() +
  labs(y = "", x = "", color = "Nombre de\n mesures") +
  scale_color_gradient(low = "yellow", high = "darkred")
```


---
## Description rapide des données

Énormément de substances, avec beaucoup de valeurs très faibles en général

```{r data-substances, fig.width = 11, fig.height = 5}
data %>%
  ggplot(aes(x = Concentration)) +
  geom_boxplot(fill = "gray70") +
  facet_wrap(~ `Substance active`, scales = "free_x") +
  theme_void() +
  theme(strip.text.x = element_text(size = 7))
```


---
## Description rapide des données

Plusieurs substances n'ont pas d'évolution réelle, et peu ont des valeurs au-delà de 0

```{r data-date-concentration, fig.width = 11, fig.height = 5}
data %>%
  ggplot(aes(`Debut prelevement`, Concentration)) +
  geom_line() +
  facet_wrap(~ `Substance active`, scales = "free") +
  theme_void() +
  theme(strip.text.x = element_text(size = 7))
```


---
## Quelques statistiques par AASQA

### Création d'un dataframe résumant quelques informations par AASQA

```{r stat-par-aasqa}
stats_aasqa = data %>%
  # Regroupement par AASQA
  group_by(AASQA) %>%
  
  # Calcul des informations voulues
  summarise(
    `Nombre de mesures` = n(),
    `Nombre de communes` = n_distinct(Commune),
    `Nombre de substances étudiées` = n_distinct(`Substance active`),
    `Début` = date(min(`Debut prelevement`)), 
    `Fin` = date(max(`Fin prelevement`))
  ) %>%
  
  # Tri par ordre décroissant du nombre de mesures
  arrange(desc(`Nombre de mesures`))
```

---
## Quelques statistiques par AASQA

```{r stat-par-aasqa-table}
# Commandes déjà vues au-dessus
stats_aasqa %>% kable("html") %>% kable_styling(font_size = 12) %>% 
  
  # Surlignage de la ligne 12
  row_spec(12, background = "lightsalmon")
```

---
## Quelques statistiques par AASQA

```{r stat-par-aasqa-graph}
stats_aasqa %>% 
  ggplot(aes(x = `Nombre de mesures`, 
             y = fct_reorder(AASQA, `Nombre de mesures`), 
             fill = (AASQA == "ATMO NORMANDIE"))) +
  geom_bar(stat = "identity", show.legend = FALSE) +
  theme_minimal() +
  labs(y = "") +
  scale_fill_manual(values = c("gray70", "lightsalmon"))
```

---
## En Normandie

### Création d'un dataframe avec les données de Normandie uniquement

```{r data-normandie}
data_normandie = data %>%
  # Filtre sur la variable AASQA donc
  filter(AASQA == "ATMO NORMANDIE")
```

### Création d'un dataframe avec uniquement les coordonnées des communes

```{r communes_coord}
communes = data_normandie %>%
  group_by(Commune) %>%
  # normalement, les communes ne bougent pas géographiquement
  # donc on prend la première valeur observée pour X et pour Y
  summarise(
    lng = xlamb93[1],
    lat = ylamb93[1]
  ) %>%
  # Création d'une variable spécifique de coordonnées
  st_as_sf(coords = c("lng", "lat")) %>%
  # Indication que les X et Y sont dans le système Lambert 93
  # voir EPSG : https://epsg.org/
  st_set_crs(2154) %>%
  # Transformation dans le système WGS 84
  st_transform(crs = 4326)
```

---
## Cartes des stations normandes

Voir [cette page](https://leaflet-extras.github.io/leaflet-providers/preview/#filter=CartoDB.Positron) pour les tuiles de fond utilisées (et en tester d'autres éventuellement)

```{r carte-stations}
carte = leaflet(communes) %>% 
  # On change le fournisseur de tuiles
  addProviderTiles("CartoDB.Positron") %>%
  # Nom du marqueur = nom de la commune
  addCircleMarkers(label = ~Commune)
carte
```

---
## Substances observées par station

On obtient un tableau à 3 variables :

- Commune
- Substance
- Nombre de mesures

Mais trop long pour être affiché correctement

```{r substances, fig.height = 5, fig.width = 15}
substances_station = data_normandie %>%
  group_by(Commune, `Substance active`) %>%
  summarise(NB = n())

substances_station %>% 
  kable("html")
```


---
## Substances observées par station

```{r substances_tab}
# Restructuration en table WIDE pour affichage
substances_station %>%
  mutate(NB = cell_spec(NB, background = if_else(!is.na(NB), "orange", "gray90"))) %>%
  pivot_wider(names_from = Commune, values_from = NB) %>%
  arrange(`Substance active`) %>%
  kable("html", escape = FALSE) %>%
  kable_styling(font_size = 8) %>%
  scroll_box(height = "400px")
```

---
## Substances observées par station

Commençant par un chiffre ou une lettre entre A et D

```{r substances1, fig.height = 5, fig.width = 11}
ggplot(substances_station %>% filter(str_detect(`Substance active`, "^[0-9A-D]")), 
       aes(`Substance active`, Commune, fill = NB)) +
  geom_tile(show.legend = FALSE) +
  theme_minimal() +labs(x = "", y = "") +
  scale_fill_gradient(low = "gray80", high = "steelblue") +
  theme(axis.text.x = element_text(angle = 45, hjust = 1),
        axis.text.y = element_text(size = 8))
```

---
## Substances observées par station

Commençant par une lettre entre E et M

```{r substances2, fig.height = 5, fig.width = 11}
ggplot(substances_station %>% filter(str_detect(`Substance active`, "^[E-M]")), 
       aes(`Substance active`, Commune, fill = NB)) +
  geom_tile(show.legend = FALSE) +
  theme_minimal() +labs(x = "", y = "") +
  scale_fill_gradient(low = "gray80", high = "steelblue") +
  theme(axis.text.x = element_text(angle = 45, hjust = 1),
        axis.text.y = element_text(size = 8))
```


---
## Substances observées par station

Commençant par une lettre entre N et Z

```{r substances3, fig.height = 5, fig.width = 11}
ggplot(substances_station %>% filter(str_detect(`Substance active`, "^[N-Z]")), 
       aes(`Substance active`, Commune, fill = NB)) +
  geom_tile(show.legend = FALSE) +
  theme_minimal() +labs(x = "", y = "") +
  scale_fill_gradient(low = "gray80", high = "steelblue") +
  theme(axis.text.x = element_text(angle = 45, hjust = 1),
        axis.text.y = element_text(size = 8))
```



---
## Substances observées par station

### Table regroupant les coordonnées et le nombre de substances

```{r substances-map-table}
# Calcul du nombre de substances par commune
substances_station_communes = substances_station %>%
  group_by(Commune) %>%
  summarise(NB_substances = n_distinct(`Substance active`))

# Nécessaire de commencer par communes car leaflet ne comprend pas sinon
communes_nbsubstances = communes %>% 
  inner_join(substances_station_communes)
```


---
## Substances observées par station

### Création de la carte

```{r substances-map-create}
# Création d'une palette de couleur pour le nombre de substances
palette = colorBin("YlOrRd", domain = communes_nbsubstances$NB_substances)

# Création de la carte
carte2 = communes_nbsubstances %>%
  leaflet(options = leafletOptions(zoomControl = FALSE)) %>% 
  addProviderTiles("CartoDB.Positron") %>%
  
  # Couleur en fonction du nombre de substances
  addCircleMarkers(fillColor = ~palette(NB_substances), 
                   color = "black", weight = 1,
                   
                   # Popup avec nom de la commune et nombre de substances
                   popup = ~paste("<strong>", Commune, 
                                  "</strong><br>Nombre de substances : ", 
                                  NB_substances)) %>%
  
  # Ajout de la légende
  addLegend(pal = palette, values = ~NB_substances, opacity = 0.8, 
            title = "Nombre de substances", position = "topleft"
  )
```


---
## Substances observées par station

### Affichage de la carte créée

```{r substances-map-affiche, fig.width = 11, fig.height = 6}
carte2
```

---
## Concentration sur CAEN

Idem qu'au général, beaucoup de substances, plusieurs autour de 0 tout le temps, et quelques unes avec des valeurs parfois élevées

```{r susbtances-caen, fig.width = 11, fig.height = 4}
data_normandie %>%
  filter(Commune == "Caen") %>%
  select(`Substance active`, Concentration) %>%
  ggplot(aes(x = Concentration)) +
  geom_boxplot(fill = "gray70") +
  facet_wrap(~ `Substance active`, scales = "free_x") +
  theme_void()
```


---
## Lindane à CAEN

On voit ici en plus les périodes de mesures

```{r lindane-caen}
data_normandie %>%
  filter(Commune == "Caen") %>%
  filter(`Substance active` == "Lindane") %>%
  ggplot(aes(`Debut prelevement`, Concentration)) +
  geom_rect(aes(xmin = `Debut prelevement`, xmax = `Fin prelevement`,
                ymin = 0, ymax = max(Concentration)), fill = "gray90") +
  geom_line() +
  theme_classic()
```


---
## Lindane sur chaque commune

Mesures faites dans des périodes différentes selon les communes

```{r lindane-communes, fig.width = 11}
data_normandie %>%
  filter(`Substance active` == "Lindane") %>%
  ggplot(aes(`Debut prelevement`, Concentration)) +
  geom_rect(aes(xmin = `Debut prelevement`, xmax = `Fin prelevement`,
                ymin = 0, ymax = max(Concentration)), fill = "gray90") +
  geom_line() +
  theme_minimal() + labs(x = "", y = "") +
  facet_grid(Commune ~ ., scales = "free_y") +
  theme(strip.text.y.right = element_text(angle = 0))
```

