---
title: "Introduction à la Statistique"
author: "Traitement des données"
date: "INTECHMER - CT2 GEM/PVRM"
output: 
  xaringan::moon_reader:
    css: [fc, chocolate-fonts]
    nature: 
      beforeInit: "../macros.js"
---

```{r setup, include=FALSE}
knitr::opts_chunk$set(echo = TRUE)
library(tidyverse)
library(knitr)
library(kableExtra)
library(DT)
```

## Qu'est-ce que la statistique ?

> Ensemble de méthodes permettant de décrire et d'analyser des observations (communément appelées **données** de nos jours)

--

Utilisé maintenant dans tous les secteurs d'activités

- Economie et finance : marketing, sondages...
- Industrie : fiabilité, contrôle qualité...
- Santé : recherche médicale, gestion des hôpitaux...
- Environnement : prévisions climatiques et météorologiques, pollution...
- Web : réseaux, publicité...
- ...

> Essor important avec le développement des outils informatiques et du web


---
  
## Définitions de base
  
- **Population** : ensemble d'entités (personnes, objets, ...) étudiées

--

- **Individu** (ou *unité statistique*) : entité étudiée

--

- **Variable** : caractéristique étudiée sur chaque individu

--

- **Observation** : mesure 

--

- **Série statistique** : série d'observations recueillies sur les individus

--

- **Tableau de données** : stockage de la série statistique
  - Individus croisant des variables 
  - Chaque ligne représente un individu
  - Chaque colonne représente une variable (ou attribut)
  - C'est ce qu'on fait classiquement dans un tableur de type Excel

---

## Données `mtcars`

Informations sur des voitures

```{r donnees, echo = FALSE, message = FALSE, warning = FALSE}
datatable(mtcars, options = list(scrollX = TRUE, dom = "p"))
```

---

## Recensement vs Sondage
  
2 grandes méthodes de recueil de données

--

### Recensement
  
Etude de tous les individus d'une population

- Recueil exhaustif de toutes les informations sur toutes les entités
- Difficile à mettre en œuvre la plupart du temps

--

### Sondage

Etude d'une partie de la population pour extrapolation sur l'ensemble de la population

- Partie des individus étudiés = **échantillon**
- Représentativité de l'échantillon ?

---

## Déroulement d'une étude statistique

1. Définition du périmètre de l'étude 
    - Ce qu'on étudie ?
    - Conditions ?
    - ...
--

1. Recueil des données
    - Expérience, sondage, ...
--

1. Nettoyage, Pré-traitement, mise en forme des données
    - Repérage données aberrantes
    - Gestion données manquantes
    - Transformation de variables
--

1. Description des données
    - Univariée puis bivariée
    - Méthodes multivariées ensuite
--

1. Selon étude, recherche d'un modèle, d'une partition, ...

---

## Type de variables
  
### Variable quantitative
  
Caractéristiques numériques : opérations de type somme ayant un sens

### Continue
  
Mesurable

- Ex : taille, poids, durée...

### Discrète
  
Dénombrable ou mesurable en espace fini

- Ex : âge, quantité en stock...

---

## Type de variables
  
### Variable qualitative
  
Caractéristiques non numériques : opérations de type somme n'ayant pas de sens

- Valeurs possibles : **Modalités** (ou catégories)

### Nominale

Modalités n'ayant pas de lien entre elles (Ex : couleur des yeux, sexe...)

- Cas particulier *Binaire* : 2 valeurs possibles uniquement (Ex : oui/non, présence/absence...)

### Ordinale 

Modalités devant être triées dans un ordre spécifique (Ex : mois, sentiment...)

---
class: center, middle, inverse

## Manipuler les données

---

## Problème récurrent : manipuler les données

Au sens mise en forme et extraction d'informations

### Objectifs

- Mettre en forme les données, provenant potentiellement de différentes sources
- Extraire des informations simples (dénombrement, somme, ...)
- Gérer les flux de données si tâches récurrentes

### Outils

- Programmation statistique
- Algèbre relationnelle, applicable quelque soit les données

---
class: middle, center, inverse

## Programmation statistique

---

## Utilisation du logiciel R

Langage **R**, issu du langage *S+* (version *open source* de celui-ci)

- Langage dit interprété : la *console* exécute les commandes les unes après les autres
- Pour ceux qui connaissent, *Python* est aussi interprété
- Dédié à la statistique, de nombreuses méthodes y sont développées, beaucoup de packages pour étendre les possibilités de l'outil

--

Outil de développement : **R Studio**

- Interface permettant l'écriture et l'exécution des programmes
- Intéressant car coloration syntaxique, aide à l'écriture, visualisation de l'environnement, accès à l'aide...

--

2 outils différents à installer donc, pour la suite des cours :
- [Langage R](https://cran.r-project.org/)
- [R Studio](https://posit.co/download/rstudio-desktop/)

---

## Méta-Librarie `tidyverse`

- Suite de packages dédiés à la Science des données, développés par la même équipe que *RStudio*

- [Site de la méta-librairie](https://www.tidyverse.org/)

- Packages inclus :
    - `tibble` : type `tibble` (extension de dataframe, que l'on verra plus tard)
    - `readr` : importation de données
    - `dplyr` : manipulation de données
    - `ggplot2` : création de graphiques
    - `tidyr`, `stringr`, `forcats`, `purrr` : outils complémentaires

```{r install, eval = FALSE}
install.packages(tidyverse) # A faire une seule fois
library(tidyverse) # A faire à chaque session (= lancement de R)
```


---

## Type de données

- 3 grands types : `"int"`, `"numeric"` et `"character"` 
- Typage faible : si modification de la variable, changement du type

```{r types}
a = 12
class(a)
a = "bonjour"
class(a)
```

> Noter que les noms de variables commencent toujours par une lettre et peuvent comporter des lettres, des chiffres et certains caractères (`_` et `.`).

---

## Type de données

- Tout est vecteur

```{r vecteur}
a = 12
a[1]
a[2] = 5
a
```

- Suite de nombre facile à créer

```{r suite}
a = 1:5
a
```

---

## Travail sur vecteurs

- Indexation à partir de 1

```{r index}
a = 5:15
a
a[1]
a[1:3]
a[3] = 27
a
```


---

## Opérations

- C'est une grosse calculatrice

```{r calculs}
13 * (11 + 27) - 54 / 19
1:5 * 2
```

- On peut faire des tests

```{r tests}
1:5 > pi
```

---

## Fonctions statistiques usuelles

```{r fct_stats}
a = 1:50
sum(a)  # somme
mean(a) # moyenne
sd(a)   # écart-type
var(a)  # variance
min(a)  # minimum
max(a)  # maximum
```


---

## Un peu de programmation classique

> Traitement conditionnel avec `if`, `else`

```{r cond}
a = 91.15
if (a < 100) {
  print("a est inférieur à 100")
}
```

```{r cond_else}
if (a < 50) {
  print("a est en dessous de 50")
} else {
  print("a est au dessus de 50")
}
```

---

## Un peu de programmation classique

> Traitement itératif avec `for`

```{r iteratif}
for (i in 1:5) {
  print(i)
}
print(i)
```


---

## Un peu de programmation classique

> Possible de faire des boucles aussi avec `while`

```{r iteratif_while}
i = 1
while(i <= 5) {
  print(i)
  i = i + 1
}
print(i)
```


---

## Notion de dataframe

- Tableau statistique (ici avec des noms pour chaque ligne)

```{r mtcars}
mtcars
```

---

## Colonnes d'un dataframe

```{r mtcars_cols}
names(mtcars) # noms des colonnes
mtcars$mpg # contenu de la colonne "mpg"
mtcars[,"mpg"] # idem
mtcars[,1] # idem
```


---

## Lignes d'un dataframe

```{r mtcars_rows}
mtcars[1,] # Première ligne du datagrame
mtcars[1:5,] # Cinq premières lignes
mtcars[1:5, c(1, 3, 7)] # idem mais avec seulement les colonnes 1, 3 et 7
```


---

## Compléments sur les dataframes

- Création possible à partir de plusieurs vecteurs

```{r df_creation}
engines = data.frame(
  cyl = c(4, 6, 8, 12),
  type = c("small", "medium", "large", "huge")
)
engines
```


- Importation de données au format `CSV` ou autres

- Un `tibble` (de tidyverse) est un dataframe *particulier*
    - Pas de noms de ligne
    - Colonnes uniquement réels ou caractères


---
class: middle, center, inverse

## Algèbre relationnelle

---

## Manipulation avec `dplyr`

Dans la suite, nous utilisons le formalisme de `dplyr`

- Plus simple à écrire

- Facilité de compréhension des opérations faites

- Si enchaînement d'opération, lecture aisée

---
## Tri et limite d'affichage

> Tri avec la fonction `arrange()` (`desc()` permet de choisir un tri décroissant) et `slice()` permet de prendre une partie du tableau (début, fin, milieu...) 

```{r tri}
mtcars %>%
  arrange(mpg)
```

---
## Tri décroissant

> `desc()` permet de choisir un tri décroissant

```{r tridesc}
mtcars %>%
  arrange(desc(mpg))
```

---
## Limite d'affichage

> `slice()` permet de prendre une partie du tableau (début, fin, milieu...) 

```{r slice}
mtcars %>%
  slice(1:3) # 5 premiers
```

---

## Restriction

> Sélection d'un nombre restreint de lignes d'une table, selon un ou plusieurs critères, à l'aide de `filter()`

```{r restriction}
mtcars %>%
  filter(mpg > 25)
```


---

## Projection

> Sélection d'un nombre restreint de colonnes avec la fonction `select()`

```{r project}
mtcars %>%
  select(mpg, cyl)
```

---

## Projection - doublons

> Il y a risque d'avoir des doublons (lignes identiques), qu'on peut supprimer avec `distinct()`

```{r doublons}
mtcars %>%
  select(cyl, am) %>%
  distinct()
```


---

## Calcul de variables

> Création d'une nouvelle variable en se basant sur un ou plusieurs autres variables de la table, avec `mutate()` (à stocker dans une variable pour réutilisation si besoin)

```{r calcul}
mtcars %>%
  select(hp, wt) %>% # pour limiter l'affichage
  mutate(hp_wt = hp / wt)
```


---

## Agrégat

> Calcul d'une statistique de base (moyenne, somme, ...) sur un attribut, avec `summarise()`

```{r agregat}
mtcars %>%
  summarise(nb = n(), mpg = mean(mpg))
```

> Possibilité de le faire pour chaque valeur (modalité) d'une tierce variable (voire plus), avec `group_by()`

```{r group}
mtcars %>%
  group_by(cyl) %>%
  summarise(nb = n(), mpg = mean(mpg))
```


---

## Jointure

> Regroupement d'informations présentes dans deux tables, le rapprochement entre les deux étant fait sur la base d'un attribut commun (ou plus), avec `inner_join()`, `left_join()`, `full_join()`

```{r jointure}
mtcars %>%
  full_join(engines, by = "cyl")
```


---

## Utilisation de plusieurs opérations

> Il est courant d'enchaîner plusieurs opérations

```{r enchainement}
mtcars %>%
  full_join(engines, by = "cyl") %>%
  mutate(hp_wt = hp / wt) %>%
  group_by(type) %>%
  summarise(nb = n(), conso = mean(mpg), rapp_poids_puiss = mean(hp_wt)) %>%
  arrange(desc(conso))
```

