---
title: "Manipulation de données - TD 1"
author: "Traitement des données"
date: "INTECHMER - CT2 GEM/PVRM"
output:
    html_document:
        toc: true
        toc_float: true
        toc_depth: 3
---

```{r setup, include=FALSE}
knitr::opts_chunk$set(echo = TRUE)
```

## R et son éco-système

Le langage [**R**](https://cran.r-project.org/) est un outil dédié aux calculs statistiques, datant de 1993 et dérivant de **S**. *Open source* et donc libre, il est très utilisé un peu partout dans le monde de la donnée.

Sa grande force est d'être maintenant intégré dans un éco-système complet de **librairies** (appelées aussi *packages*), permettant d'augmenter ses capacités de traitement et la simplification de l'écriture du code. A l'heure actuelle, il est courant que les auteurs de méthodes innovantes de traitement de données développent une librairie dédiée (ou en intègre une) permettant à tout le monde d'appliquer leurs algorithmes à ses propres données. Le défaut majeur est de choisir les bonnes librairies (efficaces, stables, pérennes, et intégrables en production).

Afin de simplifier l'usage de ce langage, un groupe a développé un environnement de développement intégré (*IDE*), [**RStudio**](https://posit.co/download/rstudio-desktop/) (intégré à l'entreprise *Posit* depuis), intégrant de nombreux outils très intéressant dans le cadre de l'écriture de code **R**. C'est l'outil de référence pour développer dans ce langage, mais il existe d'autres moyens (*Microsoft R Open*, *Jupyter*, intégration dans de nombreux outils...).

Comme indiqué, l'ensemble des librairies constitue une jungle parfois difficile à comprendre. Le choix de tel ou tel autre package, permettant de faire la même chose, relève parfois plus du hasard que d'une réflexion longuement menée. Mais, il existe un ensemble de packages dédié à la **Science des données**, le [**tidyverse**](https://www.tidyverse.org/), regroupant des librairies dédiées aux différentes tâches usuelles. Il est intéressant de choisir celles-ci car elles ont toutes la même *philosophie*, et leur développement est supporté par *Posit*, ce qui laisse à penser que cette solution est stable dans le temps. Voici les plus utiles à connaître :

- [`tibble`](https://tibble.tidyverse.org/) : gestion du stockage des données dans une table
- [`readr`](https://readr.tidyverse.org/) : importation de données contenues dans des fichiers texte (`.csv`, `.dlm`, ...)
- [`dplyr`](https://dplyr.tidyverse.org/) : manipulation de données *à la* SQL et plus encore
- [`ggplot2`](https://ggplot2.tidyverse.org/) : visualisation de données, selon la [*grammaire des graphiques*](https://link.springer.com/book/10.1007/0-387-28695-0)

### A faire pour la suite du cours

Voici les étapes à réaliser (dans cet ordre) pour pouvoir travailler sur son ordinateur en *local* (option à choisir de **préférence*):

1. Installer le langage **R** : <https://cran.rstudio.com/>
2. Installer le logiciel **RStudio** : <https://posit.co/download/rstudio-desktop/>
3. Lancer **RStudio**
4. Installer les librairies **tidyverse** : commande `install.packages("tidyverse")` dans la partie *Console*
    - Cliquer sur *Oui* lorsqu'il vous propose de créer un nouveau dossier pour stocker les librairies

Si vous ne souhaitez pas développer en local, ou installer des outils sur votre ordinateur, ou toute autre raison, il est possible de développer du R *en ligne*, grâce à [*Posit Cloud*](https://posit.cloud/) :

1. Créer un compte (possibilité de se connecter via un compte Google par exemple)
2. Créer un nouveau projet et cliquer dessus
3. Vous avez un **RStudio** en ligne
4. Installer les librairies **tidyverse** : commande `install.packages("tidyverse")` dans la partie *Console*

Dans la suite, nous allons donc voir quelques unes de ces librairies et leur utilisation. Il faut exécuter les commandes ci-dessous pour voir ce qu'elles réalisent, et ne pas hésiter à les modifier pour les comprendre.

## R, RStudio et organisation de son travail

R est un langage dit interprété : chaque commande est exécuté dans ce qu'on appelle donc la *console* et le résultat, s'il y a, est directement affiché. Si on veut sauvegarder celui-ci, il faut donc le stocker dans une variable.

**RStudio** est organisé en quatre fenêtres :

- *Console*, souvent en mode onglet avec *Terminal*, *Render* et *Background Jobs*
- *Environment* (liste des objets créés), souvent en mode onglet avec *History*, *Connections* et *Tutorial*
- Contenu des fichiers ouverts (script, *Rmarkdown* ou autre)
- *Files*, souvent en mode onglet avec *Plots*, *Packages*, *Help*, *Viewer* et *Presentation*

On écrit le script dans un fichier texte (que l'on sauvegardera avec l'extension `.R` ou `.r` idéalement). Pour exécuter une ligne de commande écrite dans le fichier, il faut soit cliquer sur *Run*, soit faire *Ctrl+Enter* (*Cmd+Enter* sous Mac).

Enfin, il faut comprendre que **R** travaille dans ce qu'on appelle un **répertoire de travail**, localisation dans laquelle il va chercher les fichiers extérieurs qu'on veut charger, si on ne définit pas le lien complet. Il y a en effet deux façons de faire référence à un fichier :

- Adressage **relatif** : on indique le chemin par rapport à notre position (*i.e.* le répertoire de travail ici)
  - Intéressant car si on place tout dans le répertoire (même si on met des sous-répertoires), il suffit de copier le répertoire complet pour que tout fonctionne toujours
  - A PRIVILEGIER dans le cadre de ce cours
- Adressage **absolu** : on indique le chemin complet (par exemple `C:/Users/fxjollois/chemin/vers/fichiers/monficiher.ext`)
  - Intéressant si on est en mode développement, puis test puis production, si le fichier est sur un serveur dédié dans l'organisation
  - PLUTOT A EVITER, sauf si adressage vers fichier sur le web

## Structure de données

Dans R, il y a différents types de façon de stocker une donnée : 

### Types simples

Ce sont les valeurs de base, qui peuvent être 

- `integer` (entier)
- `numeric` (réel)
- `character`
- d'autres types plus spécifiques (fonction, appel...)

Il est à noter que tout est *vecteur*, même une valeur unique. Ces vecteurs peuvent contenir jusqu'à $2^{52}-1$ éléments (beaucoup donc). Et toutes les valeurs du vecteur doivent être de même type (entier, réel ou caractère).

Ici, on créé une variable de type réel que l'on nomme `a`. On peut l'afficher, faire des calculs et regarder son type.

```{r simple}
a = 12.3456789
print(a)        # affichage à l'aide de la fonction print()
print(a * pi)   # pi est une variable déjà présente
print(class(a)) # par défaut, la classe d'un nombre est numeric (même si on avait écrit a = 12)
```

On peut créer des vecteurs de valeurs entières consécutives à l'aide de l'opérateur `:`. Noter qu'écrire uniquement `b` dans la console revient à la commande `print(b)`.

```{r simple2}
b = 1:5
print(class(b))
b
```

Ci-dessous sont présentés différents moyens de créer des vecteurs.

```{r creation-vecteur}
c(1, 3, 5)
c("A", "b")
c("a", 1:3)
vector("numeric", 5)
1:5
5:1
seq(1, 5)
seq(1, 5, length = 9)
seq(1, 5, by = .5)
seq(1, 5, by = .75)
seq(5, 1, by = -.5)
rep(1:5, times = 3)
rep(1:5, each = 2)
rep(1:5, times = 3, each = 2)
runif(10)
rnorm(10)
rnorm(10, 100, 20)
```

Pour accéder aux éléments d'un vecteur, nous utilisons les `[]`. Dedans, nous pouvons soit mettre des indices, soit un vecteur booléen de même taille que le vecteur initial. Les fonctions `head()` et `tail()` permettent d'avoir les premières ou les dernières valeurs (6 par défaut, modifiables si besoin).

```{r acces-vecteur}
x = rnorm(100)
x[1]
x[c(1, 5, 10)]
x[x > 2]
head(x)
head(x, 10)
tail(x)
tail(x, 10)
```

### Type `list`

Si nous souhaitons mettre ensemble des éléments de type différents, il existe aussi des `list` (nommées ou non, voire partiellement), créées via la fonction `list()`. Ci-dessous sont présentées différentes listes et comment on accède aux élément de celle-ci (avec des `[[]]` ou l'opérateur `$` suivi du nom du sous-objet.

```{r list}
a = list(1:5, month.abb, pi)
a
class(a)
b = list(b = 1:5, mois = month.abb, pi = pi)
b
c = list(1:5, mois = month.abb, pi = pi)
c
c[[1]]
c[[2]]
c[["mois"]]
c$mois
d = list(d1 = c, d2 = head(x))
d
d$d1
d$d2
d$d1$mois
```

### `array`

Ce sont des tableaux à $p$ dimensions (1, 2 ou plus). Le type `matrix` est un sous-type, à deux dimensions spécifiquement. Tous les éléments du tableau doivent être du même type (entier, réel ou caractère).

```{r array}
t = array(1:5)
print(t)
```

Si on souhaite créer des tableaux à 2 dimensions (ce qu'on peut être amené à faire dans ce cours), il faut utiliser la fonction `matrix()`, qui renvoie un objet `matrix`. On utilise les `[,]` pour accéder aux cellules de la matrice, avec tout ce qui est pour les lignes avant la virgule, et pour les colonnes après.

```{r}
matrix(0, nrow = 2, ncol = 5)
matrix(1:10, 2, 5)
matrix(1:10, 2, 5, byrow = TRUE)
m = matrix(runif(100), 20, 5)
m
dim(m)
head(m)
m[1,]
m[1:3,]
m[,1]
m[,1:3]
m[1,1]
m[1:3,1]
m[1,1:3]
m[1:3,1:3]
```

### `data.frame`

En statistique, nous avons couramment besoin de tables d'individus (ou d'objets) décrits par des variables. En R, ce type de données est contenu, de base, dans des `data.frame`. Pour information, il existe un certain nombre de données déjà présentes dans R, dont vous pouvez obtenir la liste par la fonction `data()` exécutée dans la console. De plus, pour accéder à l'aide d'un jeu de données, vous pouvez exécuter soit `help(<jeu>)` ou `?<jeu>`. Ici, le jeu de données utilisé est `mtcars`.

```{r df}
mtcars
class(mtcars)
head(mtcars)
names(mtcars)
rownames(mtcars)
dim(mtcars)
str(mtcars)
```

Pour accéder aux données, nous pouvons soit utiliser le même procédé que pour une `matrix`, soit des moyens plus spécifiques.

```{r acces-df}
mtcars[1,]
mtcars[,1]
mtcars[1]
mtcars[,"mpg"]
mtcars["mpg"]
mtcars$mpg
mtcars["Mazda RX4",]
mtcars[1:5, c("mpg", "hp", "qsec")]
mtcars[c("Mazda RX4", "Hornet Sportabout"), 1:3]
mtcars[mtcars$mpg > 30,]
```

### Type `factor`

Puisque R est un langage orienté statistique, il dispose d'un type particulier permettant de coder des variables qualitatives, le type `factor`. Comme nous pouvons le voir en transformant la variable en `numeric`, ce type code chaque modalité numériquement (en valeur entière de 1 à $n_{modalité}$) et garde la liste des modalités en plus (qu'on peut obtenir avec `levels()`). 

```{r factor}
class(iris$Species)
head(iris$Species)
levels(iris$Species)
as.numeric(iris$Species)
as.character(iris$Species)
```

### `tibble`

Le package `tibble` permet de définir une nouvelle structure (`tbl_df`), basée sur un `data.frame`. 

```{r tibble}
library(tibble)
as_tibble(mtcars)
```

Les différences avec un `data.frame` sont minimes, mais importantes :

- il n'y a plus de `rownames`
- les noms de variables ne sont pas modifiées (il est possible d'avoir des espaces dedans)
- lors de la création, les chaînes de caractères ne sont pas transformés en `factor`
- à l'affichage, il n'y a que les deix premières lignes qui sont affichés, et les premières colonnes jusqu'à la largeur possible. Une phrase est ajoutée à la fin pour dire combien de lignes (et de colonnes si besoin) ne sont pas affichés. On voit aussi le type de chaque colonne


## Importation de données

Le `tidyverse` inclut trois packages permettant l'importation de données externes, contenues dans des fichiers (ainsi que l'exportation). Nous allons ici importer des données classiques (150 *iris* de trois espèces différentes, décrits par 4 variable), disponibles dans trois formats (à télécharger dans le même répertoire que votre code) : [texte délimité](Iris.txt), [Excel](Iris.xlsx) et [SAS](Iris.sas7bdat). 

Les fonctions qu'on va utiliser renvoient un objet de type `tibble`. Pour plus d'options, il faut aller voir l'aide de chaque package.

### Texte délimité

Pour cela, nous utilisons le package [`readr`](http://readr.tidyverse.org/), qui améliore les fonctions déjà présentes. Les nouvelles fonctions sont plutôt performantes, et *comprennent* les données, ce qui permet de limiter les besoins de paramétrisation de celles-ci.

```{r import-txt}
library(readr)
iris_txt = read_delim("Iris.txt", delim = "\t")
```

### Fichier Excel

Le package [`readxl`](http://readxl.tidyverse.org/) permet donc de lire des fichiers Excel (quelque soit le format : `xlsx` ou `xls`). La fonction `read_excel()` détecte justement le format du fichier.

```{r import-xlsx}
library(readxl)
iris_xlsx = read_excel("Iris.xlsx")
```

### Fichier SAS

Enfin, pour importer des données SAS mais aussi SPSS et Stata, il existe le package [`haven`](http://haven.tidyverse.org/), avec la fonction `read_sas()`.

```{r import-sas}
library(haven)
iris_sas = read_sas("Iris.sas7bdat")
```

## Interrogation de données

Pour tout ce qui est manipulation de données, au sens `SQL`, nous disposons du package [`dplyr`](http://dplyr.tidyverse.org/) qui fournit toutes les fonctions utilisées ici. Bien qu'il y ait aussi des fonctions de base dans R, ce package est préférable.

```{r dplyr}
library(dplyr)
```

Vous remarquerez l'utilisation de l'opérateur `%>%` pour enchaîner les opérations. Celui-ci est fournit par le package [`magrittr`](https://magrittr.tidyverse.org/), lui aussi dans le *tidyverse*. Ce formalisme permet d'avoir un code plus lisible, car déroulant les étapes les unes après les autres, contrairement à la programmation classique dans R.

### Restriction et projection

Ici, les deux opérations consistent respectivement à sélectionner des lignes (*restriction*) ou des colonnes (*projection*).

#### Restriction par filtre

```{r filter}
mtcars %>% filter(mpg > 30)
mtcars %>% filter(mpg > 30 & qsec < 19)
mtcars %>% filter(carb == 8)
mtcars %>% filter(between(mpg, 30, 32))
```

#### Sélection de lignes par indices

```{r slice}
mtcars %>% slice(1:5)
mtcars %>% slice(25:n()) # n() indique le nombre de lignes de la table
mtcars %>% slice(seq(1, n(), by = 4))
```

#### Projection

```{r select}
head(mtcars) %>% select(mpg)
head(mtcars) %>% select(qsec, mpg, hp)
head(mtcars) %>% select(5, 3, 9)
head(mtcars) %>% select(starts_with("c")) # d'autres possibilités de ce type existent (voir ?select_helpers)
```

#### Suppression des doublons

```{r distinct1}
head(mtcars) %>% select(cyl)
```

```{r distinct2}
head(mtcars) %>% select(cyl) %>% distinct()
```

### Tri

La fonction `arrange()` permet le tri sur une ou plusieurs variables, avec `desc()` pour indiquer un ordre décroissant.

```{r arrange}
head(mtcars) %>% arrange(mpg)
head(mtcars) %>% arrange(am, mpg)
head(mtcars) %>% arrange(desc(mpg))
```

### Ajout de variables

Comme vous avez pu le remarquer, dans les différents exemples ci-dessus, le nom des lignes est supprimé. Pour le récupérer, nous utilisons la fonction `rownames_to_column()`, qui permet de le transformer en variable.

```{r rownames}
head(mtcars) %>% rownames_to_column(var = "car")
```

Pour ajouter une variable, il existe la fonction `mutate()`.

```{r mutate}
head(mtcars) %>% mutate(ratio = wt / hp, zero = 0, wt = NULL, hp = NULL)
head(mtcars) %>% mutate(n = row_number(), rang_mpg = min_rank(desc(mpg)))
```

Si l'on veut garder uniquement la variable nouvellement créée, on utilise `transmute()`.

```{r transmute}
head(mtcars) %>% transmute(ratio = wt / hp)
```


### Calcul d'agrégat

Pour résumer une ou plusieurs variables, nous utilisons la fonction `summarise()`.

```{r summarise}
mtcars %>% summarise(
  n = n(),
  mpg_mean = mean(mpg),
  nbtype_carb = n_distinct(carb)
)
```

Et si l'on souhaite effecture par groupes déterminés par les modalités d'une variable, il existe la fonction `group_by()`.

```{r groupby}
mtcars %>%
  group_by(cyl) %>%
  summarise(
  n = n(),
  mpg_mean = mean(mpg),
  nbtype_carb = n_distinct(carb)
)
```


### Jointure

Pour tester les méthodes, nous créons une nouvelle table `engine`, indiquant le type en fonction de la valeur de `cyl`. Vous remarquerez que par rapport à `mtcars`, il y a une valeur en moins (4) et une valeur en plus (12).

```{r engine}
engine = tibble(
  cyl = c(6, 8, 12),
  type = c("medium", "big", "very big")
)
```

Nous pouvons maintenant utiliser les différentes fonctions de jointure disponibles.

```{r join}
mtcars %>% inner_join(engine)
mtcars %>% left_join(engine)
mtcars %>% right_join(engine)
mtcars %>% full_join(engine)
mtcars %>% semi_join(engine)
mtcars %>% anti_join(engine)
```

### Manipulations spécifiques

Il est parfois utile de modifer la structure des données, par exemple dans le cadre d'une visualisation de données avec `ggplot` que nous verrons plus tard. Dans ce cas, plutôt que d'avoir un tableau individus décrits par des variables, il est nécessaire d'avoir un tableau à trois variables : individu, variable, valeur de la variable. Le package [`tidyr`](https://tidyr.tidyverse.org/) contient les fonctions nécessaires pour faire les opérations dans les deux sens (et donc de pouvoir faire une transposée en réalisant une double opération).

Pour créer une table *longue* à partir d'une table *large*, nous utilisons `pivot_wider()`. 

```{r pivot-longer}
library(tidyr)
tab_longue = mtcars %>% 
  rownames_to_column("car") %>%
  as_tibble() %>%
  pivot_longer(-car)
tab_longue
```

A l'inverse, pour avoir une table *large* à partir d'une table *longue*, c'est la fonction `spread()`. On réalise ici la transposée de la table `mtcars`.

```{r pivot-wider}
tab_large = tab_longue %>%
  pivot_wider(names_from = name, values_from = value)
tab_large
```


## Données spécifiques

### Chaînes de caractères

Le package [`stringr`](https://stringr.tidyverse.org/) permet de gérer les chaînes de caractères de manière plus simple que les fonctions de base. Voici quelques exemples de manipulations classiques.

```{r}
library(stringr)
mt = mtcars %>% rownames_to_column("car")

str_length(mt$car)
str_c(mt$car, collapse = ", ")
str_sub(mt$car, 1, 3)
```

#### Expressions régulières

Une [**expression régulière**](https://fr.wikipedia.org/wiki/Expression_r%C3%A9guli%C3%A8re) permet de décrire une chaîne de caractères, pour retrouver toutes les chaînes correspondant à la description. C'est un outil très puissant, et pas forcément simple à maîtriser. 

```{r}
str_subset(mt$car, "Merc")
str_subset(mt$car, "[0-9]")
str_detect(mt$car, "[0-9]")
str_match(mt$car, "(.+)[ ](.+)")
str_split(mt$car, " ")
```


### Dates

Ici, c'est le package [`lubridate`](https://lubridate.tidyverse.org/) qu'il faut utiliser pour manipuler facilement les dates, comme dans les exemples ci-dessous.

```{r}
library(lubridate)
now()
today = today()
today
year(today)
month(today)
month(today, label = TRUE)
month(today, label = TRUE, abbr = FALSE)
day(today)
mday(today)
wday(today)
wday(today, label = TRUE)
wday(today, label = TRUE, week_start = 1)
wday(today, week_start = 1)
yday(today)
```

#### Durées et intervales

Ce package permet de définir des périodes, et donc de les ajouter à une date (par exemple, pour avoir la date un an après un évènement).

```{r}
today + period(week = 1, day = 3)
today + period("1W 3D")
today - years(1) - days(10)
```

On peut avoir faire des différences entre dates (par défaut en jour), et avoir cette valeur en secondes ou en années.

```{r}
bday = ymd("19771114")
diff = today - bday
diff
as.period(diff)
as.duration(diff)
```

Enfin, on peut même évaluer si une date est dans un intervale ou non.

```{r}
nextyear = today + years(1)
int = interval(today, nextyear)
ymd("20190101") %within% int
ymd("20191101") %within% int
```

Pour information, la librairie [`hms`](https://hms.tidyverse.org/) permet elle de gérer les heures, minutes et secondes mais nous ne les verrons pas ici.


## A faire


La [banque mondiale](http://www.banquemondiale.org) fournit un grand nombre de données, dont des indicateurs de gouvernance au niveau mondial (voir [ici](https://data.worldbank.org/data-catalog/worldwide-governance-indicators)), pour la période 1996-2016. 

Vous trouverez les informations dans ces quatre fichiers :

- [`WGIValues.csv`](WGIValues.csv)
- [`WGICountry.csv`](WGICountry.csv)
- [`WGISerie.csv`](WGISerie.csv)
- [`WGIType.csv`](WGIType.csv)

1. Importer les données dans quatre variables `tibble`
1. Créer la table des valeurs avec une ligne par pays | indicateur | année, que vous stockerez dans un cinquième `tibble`
1. Donner le nombre de pays présent dans les données
1. Top des pays selon le contrôle de la corruption
    1. Dans la table initiales des valeurs, ne retenir que les valeurs dont le `TypeCode` est `"EST"`.
    1. Pour la série `"CC"` et le type `"EST"`, quelles sont les valeurs moyenne, maximale et minimale ? (utiliser la table longue)
    1. Je veux les mêmes informations, mais pour chaque code de pays
    1. Maintenant, on souhaite classer les pays par ordre décroissant de la valeur moyenne.
    1. Pour finaliser le tableau, on souhaite avoir les noms des pays plutôt que le code (pas les deux informations - nom du pays en premier)
1. Evolution des indicateurs de la France sur la période analysée
    1. Donner toutes les informations concernant la France (années en colonnes)
    1. Dans ce résultat, on ne souhaite que les valeurs dont le type est `"Estimate"`.
    1. Ce tableau n'étant pas très clair, nous allons ajouter en début de tableau les noms des séries et supprimer toutes les informations inutiles.
    1. Maintenant, nous souhaitons un tableau devant contenir en ligne les années et en colonnes les séries. On va en quelque sorte réaliser une transposée de la table précédente.
1. Pour quel pays (nom du pays) y a t'il des données manquantes ? et en quelle quantité ? (trier les pays dans l'ordre décroissant du nombre de valeurs manquantes)


