---
title: "Applications sur données réelles - TP 1 - Adult"
author: "Traitement des données"
date: "INTECHMER - CT2 GEM/PVRM"
output:
    html_document:
        toc: true
        toc_float: true
        toc_depth: 3
---

```{r setup, include=FALSE}
knitr::opts_chunk$set(echo = TRUE)
```


## Données `ADULT`

### Importation

Nous allons utiliser le jeu de données [`adult.csv`](adult.csv), issu d'une enquête aux USA pour analyser le salaire (variable binaire : plus ou moins de 50k$) en fonction de certains critères (âge, sexe, éducation, nombre d'heures de travail par semaine...).

```{r adult}
library(tidyverse)
adult = read_csv("https://fxjollois.github.io/cours-2025-2026/intechmer-2a-stat-desc/adult.csv")
knitr::kable(head(adult, 10))
```

### Détail sur ces données

La variable *cible* dans ce jeu de données est la colonne **`class`**, qui permet de savoir si une personne gagne plus (`>50K`) ou moins (`<=50K`) de 50000$ par an. Le but de l'enquête est de connaître les différentes variables permettant de déterminer le positionnement d'un adulte par rapport à ce seuil.

Les autres variables sont les suivantes (celles avec un nom explicite ne sont pas détaillées) :

- `age`
- `workclass` : statut
- `fnlwgt` : poids de chaque individu permettant de redresser l'échantillon
  - On ne va pas prendre en coompte cette variable pour le moment
- `education` : niveau d'éducation de la personne
  - `education_num` contient la même information, mais codée
- `marital_status`
- `occupation` : équivalent de nos CSP
- `relationship`
- `race` : groupe ethnique d'appartenance
  - aux USA, il est courant d'utiliser ce terme et cette répartition
- `sex`
- `capital_gain` et `capital_loss` : résultat positif et/ou négatif des placements
- `hours_per_week`
- `native_country`


## Demandes

Rédiger le compte-rendu dans un fichier **Rmarkdown**. A l'aide de calculs numériques et de graphiques judicieusement choisis, répondez aux demandes suivantes

- Décrire les variables âge, nombre d'heures de travail, gain et perte sur les investissement (`capital_gain` et `capital_loss`) ;
- Décrire les variables salaire, sexe, catégorie éthnique (`race`), statut marital et education ;
- Décrire les liens entre chaque variable et le salaire ;
- Décrire aussi les liens entre :
  - Âge et nombre d'heures de travail ;
  - Âge et investissement (les deux variables `capital_xxx`).
