---
title: "TP 1 - Correction"
author: "Traitement des données"
date: "INTECHMER - CT2 GEM/PVRM"
output: html_document
---

```{r setup, include=FALSE}
knitr::opts_chunk$set(echo = TRUE, 
                      message = FALSE, 
                      warning = FALSE)
```


## Importation

```{r adult}
library(tidyverse)
library(knitr)      # pour la fonction kable() surtout
library(kableExtra) # pour le style de 

adult = read_csv("https://fxjollois.github.io/cours-2025-2026/intechmer-2a-stat-desc/adult.csv")
```

## Description de la population

### Âge

Les individus ont en moyenne **38,6 ans**, et se situent tous entre 17 et 90 ans.


```{r age-num}
x = adult$age
tab = data.frame(
  Information = c("Moyenne", "Ecart-type", "Minimum", "Maximum"),
  Valeur = c(mean(x), sd(x), min(x), max(x))
)
kable(tab, digits = 2) %>%
  kable_styling(full_width = F)
```

On remarque qu'un majorité des individus ont entre 25 et 50 ans.

```{r age-hist}
ggplot(adult, aes(age)) +
  geom_histogram(bins = 20)
```

```{r age-box}
ggplot(adult, aes(age)) +
  geom_boxplot()
```


### Nombre d'heures de travail

Les individus travaillent très majoritairement 40 heures par semaine, avec une étendue très large - de 1 heure par semaine à 99 heures par semaine.

```{r hours-num}
x = adult$hours_per_week
tab = data.frame(
  Information = c("Moyenne", "Ecart-type", "Minimum", "Maximum"),
  Valeur = c(mean(x), sd(x), min(x), max(x))
)
kable(tab, digits = 2) %>%
  kable_styling(full_width = F)
```


```{r hours-hist}
ggplot(adult, aes(hours_per_week)) +
  geom_histogram()
```


```{r hours-box}
ggplot(adult, aes(hours_per_week)) +
  geom_boxplot()
```

### Investissements

#### Gain

```{r gain-num}
x = adult$capital_gain
tab = data.frame(
  Information = c("Moyenne", "Ecart-type", "Minimum", "Maximum"),
  Valeur = c(mean(x), sd(x), min(x), max(x))
)
kable(tab, digits = 2) %>%
  kable_styling(full_width = F)
```


```{r gain-hist}
ggplot(adult, aes(capital_gain)) +
  geom_histogram()
```


```{r gain-box}
ggplot(adult, aes(capital_gain)) +
  geom_boxplot()
```

#### PErte


```{r loss-num}
x = adult$capital_loss
tab = data.frame(
  Information = c("Moyenne", "Ecart-type", "Minimum", "Maximum"),
  Valeur = c(mean(x), sd(x), min(x), max(x))
)
kable(tab, digits = 2) %>%
  kable_styling(full_width = F)
```


```{r loss-hist}
ggplot(adult, aes(capital_loss)) +
  geom_histogram()
```


```{r loss-box}
ggplot(adult, aes(capital_loss)) +
  geom_boxplot()
```

### Les 4 variables quantitatives en une fois

On peut produire un seul tableau avec les informations des 4 variables quantitatives, comme ci-dessous.

```{r all-num}
x1 = adult$age
x2 = adult$hours_per_week
x3 = adult$capital_gain
x4 = adult$capital_loss
tab = data.frame(
  Information = c("Moyenne", "Ecart-type", "Minimum", "Maximum"),
  Age = c(mean(x1), sd(x1), min(x1), max(x1)),
  Travail = c(mean(x2), sd(x2), min(x2), max(x2)),
  Gain = c(mean(x3), sd(x3), min(x3), max(x3)),
  Perte = c(mean(x4), sd(x4), min(x4), max(x4))
)
kable(tab, digits = 2) %>%
  kable_styling(full_width = F)
```

En version un peu compliquée tout de même

```{r all-box}
adult %>%
  select(age, hours_per_week, capital_gain, capital_loss) %>%
  rownames_to_column("id") %>%
  pivot_longer(-id) %>%
  ggplot(aes(y = value)) +
  geom_boxplot() +
  facet_wrap(~ name, ncol = 4, scale = "free_y")
```

En version plus simple à comprendre, en utilisant le package [`gridExtra`](https://cran.r-project.org/web/packages/gridExtra/index.html).

```{r all-box-bis}
library(gridExtra)

g1 = ggplot(adult, aes(y = age)) +
  geom_boxplot() + ggtitle("Age") + labs(y = "")
g2 = ggplot(adult, aes(y = hours_per_week)) +
  geom_boxplot() + ggtitle("Travail") + labs(y = "")
g3 = ggplot(adult, aes(y = capital_gain)) +
  geom_boxplot() + ggtitle("Gain") + labs(y = "")
g4 = ggplot(adult, aes(y = capital_loss)) +
  geom_boxplot() + ggtitle("Perte") + labs(y = "")
grid.arrange(g1, g2, g3, g4, ncol = 4)
```


### Salaire

Un quart des gens environ gagnent plus de 50 k\$.

```{r class-num}
adult %>% 
  group_by(class) %>%
  summarise(Nombre = n()) %>%
  mutate(Pourcent = round(Nombre / sum(Nombre) * 100, 2))
```

```{r class-bar}
ggplot(adult, aes(class)) +
  geom_bar()
```


### Sexe

On a une répartition inégale des sexes, avec un tiers de femmes seulement.


```{r sex-num}
adult %>% 
  group_by(sex) %>%
  summarise(Nombre = n()) %>%
  mutate(Pourcent = round(Nombre / sum(Nombre) * 100, 2))
```

```{r sex-bar}
ggplot(adult, aes(sex)) +
  geom_bar()
```

### Catégorie éthnique 

Il y a bien évidemment une grande majorité de personnes dites *White* (85%), suivi par environ 10% de personnes dites *Black*. Les autres catégories sont très peu présentes (moins de 5% donc).

```{r race-num}
adult %>% 
  group_by(race) %>%
  summarise(Nombre = n()) %>%
  mutate(Pourcent = round(Nombre / sum(Nombre) * 100, 2)) %>%
  arrange(desc(Nombre))
```

```{r race-bar}
ggplot(adult, aes(race)) +
  geom_bar()
```

### Statut marital

Presque la moitié de personnes sont mariées (environ 47% en prenant en considération les trois modalités concernées). Il y a par contre un tiers environ de personnes jamais mariés, et environ 20% de personnes divorcés (14%), séparés ou veuves (3% chaque modalité).

```{r marital-num}
adult %>% 
  group_by(marital_status) %>%
  summarise(Nombre = n()) %>%
  mutate(Pourcent = round(Nombre / sum(Nombre) * 100, 2)) %>%
  arrange(desc(Nombre))
```

```{r marital-bar}
ggplot(adult, aes(marital_status)) +
  geom_bar()
```

### Niveau d'éducation

Un peu plus de la moitié des personnes interrogées ont un niveau supérieur au Baccalauréat. Un tiers ont un niveau Baccalauréat (*HS-grad*), et donc environ 1 personne sur 6 a un niveau inférieur au Bac. 

```{r educ-num}
adult %>% 
  group_by(education, education_num) %>%
  summarise(Nombre = n()) %>%
  ungroup() %>% # nécessaire car group_by() avec 2 variables
  mutate(Pourcent = round(Nombre / sum(Nombre) * 100, 2)) %>%
  arrange(desc(education_num))
```

```{r educ-bar}
ggplot(adult, aes(y = fct_reorder(education, education_num))) +
  geom_bar()
```

## Quels critères sont liés au salaire ?

- Décrire les liens entre chaque variable et le salaire ;

### Age, Travail, Gain et Perte

Les personnes gagnant plus de 50 k\$ ont les caractéristiques suivantes :

- Elles sont plus âgées (44 ans vs 37 ans) ;
- Elles travaillent plus longtemps (45 heures vs 39 heures) ;
- Elles ont aussi des gains et des pertes plus élevés.

```{r all-class-num}
tab = adult %>%
  select(class, age, hours_per_week, capital_gain, capital_loss) %>% 
  group_by(class) %>%
  summarise_all(mean)
kable(tab, digits = 2) %>%
  kable_styling(full_width = F)
```


```{r all-class-box}
adult %>%
  select(class, age, hours_per_week, capital_gain, capital_loss) %>%
  pivot_longer(-class) %>%
  ggplot(aes(x = class, y = value)) +
  geom_boxplot() +
  facet_wrap(~ name, ncol = 4, scale = "free_y") +
  labs(x = "", y = "")
```

### Sexe

Les femmes sont moins nombreuses à gagner plus de 50 k\$.

```{r sex-class}
tab = adult %>%
  group_by(class, sex) %>%
  summarise(nb = n()) %>% 
  pivot_wider(names_from = sex, values_from = nb)
kable(tab) %>%
  kable_styling(full_width = F)
```


```{r sex-class-marge}
tab = prop.table(table(adult$class, adult$sex), margin = 2) * 100
kable(tab, digits = 2) %>%
  kable_styling(full_width = F)
```


```{r sex-class-bar}
ggplot(adult, aes(y = sex, fill = class)) +
  geom_bar(position = "fill")
```



### Type de travail

Plus d'une personne sur deux étant *Self-emp-inc* gagnent plus de 50 k\$. Sans surprise, les personnes *Without-pay* ou *Never-worked* ne gagnent jamais plus de 50 k\$.

```{r workclass-class}
tab = adult %>%
  group_by(class, workclass) %>%
  summarise(nb = n()) %>% 
  pivot_wider(names_from = workclass, values_from = nb)
kable(tab) %>%
  kable_styling(full_width = F)
```


```{r workclass-class-marge}
tab = prop.table(table(adult$class, adult$workclass), margin = 2) * 100
kable(tab, digits = 2) %>%
  kable_styling(full_width = F)
```

```{r workclass-class-bar}
ggplot(adult, aes(y = workclass, fill = class)) +
  geom_bar(position = "fill")
```


### Education

On voit très clairement que plus les études sont longues, plus la part de personnes gagnant plus de 50 k\$ est importante.

```{r educ-class}
tab = adult %>%
  group_by(class, education_num, education) %>%
  summarise(nb = n()) %>% 
  arrange(desc(education_num)) %>%
  ungroup() %>%
  select(-education_num) %>%
  pivot_wider(names_from = education, values_from = nb)
kable(tab) %>%
  kable_styling(full_width = F)
```


```{r educ-class-bar}
ggplot(adult, aes(y = fct_reorder(education, education_num), 
                  fill = class)) +
  geom_bar(position = "fill")
```


### Statut marital

Les personnes mariées gagnent plus souvent plus de 50 k\$ que les autres.

```{r marital-class}
tab = adult %>%
  group_by(class, marital_status) %>%
  summarise(nb = n()) %>% 
  pivot_wider(names_from = marital_status, values_from = nb)
kable(tab) %>%
  kable_styling(full_width = F)
```


```{r marital-class-marge}
tab = prop.table(table(adult$class, adult$marital_status), margin = 2) * 100
kable(tab, digits = 2) %>%
  kable_styling(full_width = F)
```

```{r marital-class-bar}
ggplot(adult, aes(y = marital_status, fill = class)) +
  geom_bar(position = "fill")
```


### Occupation

On remarque que certaines catégories sociales permettent plus facilement l'accès à un salaire élevé.

```{r occupation-class}
tab = adult %>%
  group_by(class, occupation) %>%
  summarise(nb = n()) %>% 
  pivot_wider(names_from = occupation, values_from = nb)
kable(tab) %>%
  kable_styling(full_width = F)
```


```{r occupation-class-marge}
tab = prop.table(table(adult$class, adult$occupation), margin = 2) * 100
kable(tab, digits = 2) %>%
  kable_styling(full_width = F)
```

```{r occupation-class-bar}
ggplot(adult, aes(y = occupation, fill = class)) +
  geom_bar(position = "fill")
```


### Race

Ici aussi, on remarque une différence entre les différentes catégories ethniques pour l'accès à des salaires supérieurs à 50 k\$.

```{r race-class}
tab = adult %>%
  group_by(class, race) %>%
  summarise(nb = n()) %>% 
  pivot_wider(names_from = race, values_from = nb)
kable(tab) %>%
  kable_styling(full_width = F)
```


```{r race-class-marge}
tab = prop.table(table(adult$class, adult$race), margin = 2) * 100
kable(tab, digits = 2) %>%
  kable_styling(full_width = F)
```

```{r race-class-bar}
ggplot(adult, aes(y = race, fill = class)) +
  geom_bar(position = "fill")
```


### Pays de naissance

La part de personnes gagnant plus de 50 k\$ changent parfois énormément selon le pays d'origine. Près de 40% des personnes venant de France, par exemple, ont un salaire élevé.

```{r native-class}
tab = adult %>%
  group_by(class, native_country) %>%
  summarise(nb = n()) %>% 
  pivot_wider(names_from = native_country, values_from = nb)
kable(tab) %>%
  kable_styling(full_width = F)
```


```{r native-class-marge}
tab = prop.table(table(adult$class, adult$native_country), margin = 2) * 100
kable(tab, digits = 2) %>%
  kable_styling(full_width = F)
```

```{r native-class-bar}
tab2 = t(tab) %>% 
  data.frame() %>%
  filter(Var2 == ">50K")
ggplot(tab2, 
       aes(y = fct_reorder(Var1, Freq), x = Freq)) +
  geom_bar(stat = "identity") +
  xlim(0, 100)
```

## Quelques liens entre variables

### Âge et nombre d'heures de travail

Pas de tendance visible directement (certainement dû au caractère particulier de la variable nombre d'heures de travail -- beaucoup de personnes à 40h exactement)

```{r}
ggplot(adult, aes(age, hours_per_week)) +
  geom_point(alpha = .01) +
  theme_minimal()
```

En modifiant la variable nombre d'heures par semaine, on remarque que les gens travaillant 40h ou plus sont plus agées que ceux travaillant moins.

```{r}
adult %>% 
  mutate(hpw = ifelse(hours_per_week > 40, 
                      "Plus", 
                      ifelse(hours_per_week < 40,
                             "Moins",
                             "40h"))) %>%
  ggplot(aes(age, hpw)) +
  geom_boxplot() +
  scale_y_discrete(limits = c("Moins", "40h", "Plus")) +
  theme_minimal()
```

On peut aussi modifier la variable age. On remarque que les gens entre 25 et 55 travaillent plus que les autres.

```{r}
adult2 = adult %>%
  mutate(age_new1 = cut(age, 4),
         age_new2 = cut(age, c(0, 25, 40, 55, 100)))
ggplot(adult2, aes(hours_per_week, age_new1)) +
  geom_boxplot()
```


```{r}
ggplot(adult2, aes(hours_per_week, age_new2)) +
  geom_boxplot()
```

### Âge et investissement (les deux variables `capital_xxx`).

Idem que précédemment, difficile de faire une conclusion sur la base de ce graphique, encore une fois à cause du caractère particulier des variables sur le capital.

```{r}
ggplot(adult, aes(age, capital_gain - capital_loss)) +
  geom_point(alpha = .01) +
  theme_minimal()
```

En combinant les deux variables en une seule qualitative, on remarque que les pertes ayant un investissement, quelque soit le résultat de celui-ci, sont plus âgées que les autres.

```{r}
adult %>%
  mutate(invest = capital_gain - capital_loss) %>%
  mutate(res = ifelse(invest > 0, 
                      "Gain", 
                      ifelse(invest < 0,
                             "Perte",
                             "Aucun"))) %>%
  ggplot(aes(age, res, fill = res)) +
  geom_boxplot(show.legend = FALSE) +
  scale_y_discrete(limits = c("Perte", "Aucun", "Gain")) +
  scale_fill_manual(
    limits = c("Perte", "Aucun", "Gain"), 
    values = c("firebrick3", "khaki1", "chartreuse3")
    ) +
  theme_minimal() +
  labs(x = "", y = "") +
  ggtitle("Résultat d'investissement et âge")
```

