---
title: "TP2 - Correction"
author: "Traitement des données"
date: "INTECHMER - CT2 GEM/PVRM"
output: html_document
---

```{r setup, include=FALSE}
knitr::opts_chunk$set(echo = TRUE)
```

## Chargement des librairies

```{r}
library(tidyverse)
library(readxl)
library(scales)
```

## Importation des données

Les données proviennent du site <https://data.gouv.fr> et sont disponibles sur [cette page](https://www.data.gouv.fr/fr/datasets/resultat-des-peches-electriques/).

```{r}
donnees = read_excel("Exploitations_Basse-normandie.xls", 
                     sheet = 2) # ou sheet = "nom_feuille"
```

### Affichage des dix premières lignes

```{r}
knitr::kable(head(donnees, 10))
```

## Indiquer quelques éléments sur ces données

- Etendue des dates de collecte des informations
- Nombre de stations Sandre et Onema
- Nombre de communes
- Nombre d'espèces

Pour avoir ces informations, on peut procéder item par item, comme ci-dessous

```{r}
min(donnees$`Date de pêche`) # et pareil avec max()
```

```{r}
# unique() supprime les doublons
# length() renvoie la taille du vecteur (donc le nombre de stations Sandre ici)
donnees$`Code station Sandre` %>% 
  unique() %>%
  length()
```

Et on fait pareil donc avec `Code Station Onema` et `Nom usuel de l'espèce`.

Au final, on peut tout faire en une seule opération, comme ci-dessous :

```{r}
donnees %>%
  summarise(
    DateMin = min(`Date de pêche`),
    DateMax = max(`Date de pêche`),
    NbStationsSANDRE = n_distinct(`Code station Sandre`),
    NbStationsONEMA = n_distinct(`Code station Onema`),
    NbEspeces = n_distinct(`Nom usuel de l'espèce`)
  ) %>%
  t() %>% # Permet de transposer une matrice (lignes en colonnes et inversement)
  knitr::kable()
```

## Représenter, à l'aide d’un diagramme en barres, le nombre de pèches pour chaque espèce

En ne tenant pas compte du décompte de chaque espèce (affichage par ordre alphabétique). L'affichage à l'horizontal permet de mieux lire le nom des espèces, car ceux-ci sont un peu longs parfois.

```{r}
ggplot(donnees, aes(y = `Nom usuel de l'espèce`)) +
  geom_bar()
```

Dans un tel graphique, il est d'usage de trier par ordre décroissant du décompte.

```{r}
ggplot(donnees, aes(y = fct_rev(fct_infreq(`Nom usuel de l'espèce`)))) +
  geom_bar()
```

Et en poussant la réflexion, on peut vouloir une couleur en fonction du nombre. Il faut déjà faire un calcul préalable pour le faire.

```{r}
temp = donnees %>%
  group_by(`Nom usuel de l'espèce`) %>%
  summarise(n = n())

ggplot(temp, aes(x = n, y = fct_reorder(`Nom usuel de l'espèce`, n), fill = n)) +
  geom_bar(stat = "identity") +
  theme_minimal() +
  labs(x = "", y = "", fill = "Nombre de\npèches") +
  scale_fill_gradient(low = "lightblue", high = "orange")
```


## Représenter, à l'aide de diagrammes circulaires :

### la part de chaque méthode de prospection

```{r}
ggplot(donnees, aes(x = "", fill = `Methode de Prospection`)) +
  geom_bar(position = "fill") +
  coord_polar(theta = "y") +
  scale_y_continuous(labels = percent) +
  scale_fill_brewer(palette = "Accent") +
  theme_minimal() +
  labs(x = "", y = "")
```


### la part de chaque moyen de prospection


```{r}
ggplot(donnees, aes(x = "", fill = `Moyen de Prospection`)) +
  geom_bar(position = "fill") +
  coord_polar(theta = "y") +
  scale_y_continuous(labels = percent) +
  scale_fill_brewer(palette = "Accent") +
  theme_minimal() +
  labs(x = "", y = "")
```



## Représenter, pour chaque département, avec des graphiques adaptés :

### le nombre de communes

```{r}
temp2 = donnees %>% 
  group_by(Département) %>%
  summarise(nbCommunes = n_distinct(`Code Insee`))

ggplot(temp2, aes(x = "", y = nbCommunes, fill = Département)) +
  geom_bar(stat = "identity", position = "fill") +
  coord_polar(theta = "y") +
  scale_y_continuous(labels = percent) +
  scale_fill_manual(values = c("red3", "steelblue", "green3")) +
  theme_minimal() +
  labs(x = "", y = "")
```


### le nombre total de pèches

```{r}
temp3 = donnees %>% 
  group_by(Département) %>%
  summarise(nbPeches = n())

ggplot(temp3, aes(x = fct_reorder(Département, nbPeches, .desc = TRUE), 
                  y = nbPeches, fill = Département)) +
  geom_bar(stat = "identity") +
  scale_fill_manual(values = c("red3", "steelblue", "green3")) +
  scale_x_discrete(labels = c("Orne", "Manche", "Calvados")) + 
  theme_minimal() +
  labs(x = "", y = "")
```


### le nombre total de pèches par année

```{r}
temp4 = donnees %>% 
  mutate(annee = year(`Date de pêche`)) %>%
  group_by(Département, annee) %>%
  summarise(nbPeches = n())

ggplot(temp4, aes(x = annee, 
                  y = nbPeches, color = Département)) +
  geom_line() +
  scale_color_manual(values = c("red3", "steelblue", "green3"), 
                     labels = c("Calvados", "Manche", "Orne")) + 
  theme_minimal() +
  labs(x = "", y = "")
```

## Représenter la densité moyenne observée pour chaque espèce (en nombre et en masse - idéalement (bonus) sur un même graphique)

```{r}
temp5 = donnees %>%
  group_by(`Nom usuel de l'espèce`) %>%
  summarise(densiteNombre = mean(`Densite en nombre(ind./100 m²)`, na.rm = T),
            densiteMasse = mean(`Densité en masse (g/100 m²)`, na.rm = T))

ggplot(temp5, aes(x = densiteNombre, 
                  y = fct_reorder(`Nom usuel de l'espèce`, densiteNombre))) +
  geom_point() +
  labs(x = "Densité en nombre", y = "")

ggplot(temp5, aes(x = densiteMasse, 
                  y = fct_reorder(`Nom usuel de l'espèce`, densiteMasse))) +
  geom_point() +
  labs(x = "Densité en masse", y = "")

ggplot(temp5, aes(x = densiteNombre, y = densiteMasse, 
                  label = fct_reorder(`Nom usuel de l'espèce`, densiteMasse))) +
  geom_text(size = 2) +
  labs(x = "Densité en nombre", y = "Densité en masse") +
  xlim(-2, 28) +
  theme_minimal() 
```


