---
title: "Rappel de Statistique - Univarié"
author: "FX Jollois"
date: "BUT TC - 2ème année"
output:
  xaringan::moon_reader:
    css: [nhsr, chocolate-fonts]
---

```{r setup, include=FALSE}
knitr::opts_chunk$set(echo = FALSE, fig.align='center', fig.height=4, 
                      message = FALSE, warning = FALSE, out.width='90%')
library(tidyverse)
library(knitr)
library(kableExtra)
data = read_delim("tips.csv", delim = ",")
```


# Qu'est-ce que la statistique ?

- Ensemble de méthodes permettant de décrire et d'analyser des observations (communément appelées **données** de nos jours)

- Utilisé maintenant dans tous les secteurs d'activités
  - Economie et finance : marketing, sondages...
  - Industrie : fiabilité, contrôle qualité...
  - Santé : recherche médicale, gestion des hôpitaux...
  - Environnement : prévisions climatiques et météorologiques, pollution...
  - Web : réseaux, publicité...
  - ...

- Essor important avec le développement des outils informatiques et du web

---
  
## Définitions de base
  
- **Population** : ensemble d'entités (personnes, objets, \ldots) étudiées
- **Individu** (ou *unité statistique*) : entité étudiée
- **Variable** : caractéristique étudiée sur chaque individu
- **Observation** : mesure 
- **Série statistique** : série d'observations recueillies sur les individus
- **Tableau de données** : stockage de la série statistique
  - Individus croisant des variables 
  - Chaque ligne représente un individu
  - Chaque colonne représente une variable (ou attribut)
  - C'est ce qu'on fait classiquement dans un tableur de type Excel

---

## Données `tips`

Serveur notant des infos sur chaque table dont le pourboire

- Exemple utilisé dans ce document
- 10 premières lignes

```{r donnees}
kable(data %>% slice(1:10)) %>%
  kable_styling(position = "center")
```

---

## Type de variables
  
### Variable quantitative
  
- Caractéristiques numériques : opérations de type somme ayant un sens

### Continue
  
- Mesurable
- Ex : taille, poids, durée...

### Discrète
  
- Dénombrable ou mesurable en espace fini
- Ex : âge, quantité en stock...

---

## Type de variables
  
### Variable qualitative
  
- Caractéristiques non numériques : opérations de type somme n'ayant pas de sens
- Valeurs possibles : **Modalités** (ou catégories)

### Nominale

- Modalités n'ayant pas de lien entre elles (Ex : couleur des yeux, sexe...)
- Cas particulier *Binaire* : 2 valeurs possibles uniquement (Ex : oui/non, présence/absence...)

### Ordinale 

- Modalités devant être triées dans un ordre spécifique (Ex : mois, sentiment...)


---

## Transformation de variable
  
### Quantitative en qualitative
  
- Courant de transformer une variable **quantitative** en variable **qualitative ordinale**
- Ex : Catégorie d'âge, Nombre d'enfants du foyer, ...

- Différents problèmes se posent
- Combien de modalités (*intervalles* ici) ? 
  - Taille identique des intervalles ou variable (*amplitude*) ?
  - Seuils des intervalles ?
  
  
---

## Transformation de variable
  
### Standardisation ou normalisation d'une variable quantitative
  
- Obligatoire pour l'utilisation de certaines méthodes statistiques

- 2 opérations sont réalisées :
  - Centrage : on retire la moyenne à chaque valeur
  - Réduction : on divise par l'écart-type
$$
  x_{norm} = \frac{x - \bar{x}}{\sigma}
$$


---

## Premier problème : décrire les données

On parle de **Statistique descriptive** ou **exploratoire**

### Objectifs 

- Résumer l'information contenue dans les données
- Faire ressortir des éléments intéressants
- Poser des hypothèses sur des phénomènes potentiellement existant dans les données

### Outils
  
- Description numérique (moyenne, occurrences, corrélation...)
- Description graphique (histogramme, diagramme en barres, nuage de points...)


---
class: inverse, middle, center

# Variable quantitative

---

## Variable quantitative
  
- Moyenne $\bar{x}$
$$
  \bar{x} = \frac{1}{n} \sum_{i=1}^n x_i
$$
  
- Variance (et écart-type $\sigma(x)$)
$$
  \sigma^2(x) = \frac{1}{n} \sum_{i=1}^n (x_i - \bar{x})^2
$$
  
---

## Variable quantitative
  
- Médiane $med(x)$ : valeur permettant de séparer les observations ordonnées prises par $x$ en 2 groupes de même taille
$$
  med(x) = m | P(x \le m) = .5
$$
  - si $n$ est impair : $med(x) = x_{(n + 1) / 2}$
  - si $n$ est pair : $med(x) = \frac{x_{n/2} + x_{n/2 + 1}}{2}$
  
- Quantile $q_p(x)$ : valeur pour laquelle une proportion $p$ d'observations sont inférieures
$$
  q_p(x) = q | P(x \le q) = p
$$
  - Quartiles $Q1$ et $Q3$ : respectivement 25% et 75% (utilisés dans les boîtes à moustaches)
  - Quantiles usuels : $.01$ (1%), $.1$ (10%), $.9$ (90%), $.99$ (99%)$

---

## Variable quantitative
  
### Histogramme 

```{r qt-graph-hist}
ggplot(data, aes(total_bill)) + 
  geom_histogram(fill = "steelblue", binwidth = 5) + 
  geom_vline(xintercept = mean(data$total_bill), alpha = .5) +
  annotate("text", x = mean(data$total_bill), y = 20, label = "Moyenne", hjust = -.1, size = 7) +
  labs(y = "", x = "") +
  theme_minimal() + 
  theme(text = element_text(size = 25))
```

- Nombre de "barres" pouvant influer sur l'analyse

---

## Variable quantitative
  
### Boîte à moustaches

```{r qt-graph-box}
ggplot(data, aes(total_bill, "")) + 
  geom_boxplot(fill = "steelblue", outlier.alpha = 0.5) + 
  labs(y = "", x = "") +
  theme_minimal() + 
  theme(text = element_text(size = 25))
```


- Moustache au min et max OU à 1.5 fois la distance interquartile $(Q1-Q3)$ des quantiles $Q1$ et $Q3$

---

## Variable quantitative
  
### A quoi doit-on faire attention ?

- Si divergence moyenne et médiane : déséquilibre de la répartition des valeurs 
  - 
  
- Présence de valeurs aberrantes (nommés **outliers**)

---
class: inverse, middle, center

# Variable qualitative

---

## Variable qualitative
  
### Nominale
  
- Modalités de la variable $x$ : $m_j$ (avec $j=1,...,p$)
- Effectif (ou occurrences) d'une modalité $n_j$ : nombre d'individus ayant la modalité $m_j$
- Fréquence d'une modalité $f_j$
$$
    f_j = \frac{n_j}{n}
$$

### Ordinale

Effectif cumulé $n_j^{cum}$ : nombre d'individus ayant une modalité entre $m_1$ et $m_j$ inclus

- N'a de sens que s'il y a un ordre naturel entre les modalités
- Fréquence cumulée : somme des fréquences des modalités de $m_1$ à $m_j$

---

## Variable qualitative
  
### Diagramme en barres

```{r ql-graph-bar}
ggplot(data, aes(day, fill = day)) +
  geom_bar(show.legend = FALSE) +
  theme_minimal() +
  theme(text = element_text(size = 25)) +
  labs(x = "", y = "") +
  scale_x_discrete(limits = c("Thur", "Fri", "Sat", "Sun"))
```


- Attention à l'ordre des barres si celui-ci a une importance

---

## Variable qualitative

### Diagrame circulaire

```{r ql-graph-pie}
data_bis <- data %>% group_by(day) %>% count() %>% ungroup() %>%
  arrange(match(day, c("Thur", "Fri", "Sat", "Sun"))) %>%
  mutate(prop = n / nrow(data) * 100) %>%
  mutate(ypos = cumsum(prop) - 0.5*prop )

data_bis = as.data.frame(data_bis)
data_bis$day <- factor(data_bis$day, levels = rev(as.character(data_bis$day)))

ggplot(data_bis, aes("", y = prop, fill = day)) +
  geom_bar(stat = "identity", width = 1, show.legend = FALSE) +
  geom_text(aes(x = 1.2, y = ypos, label = day), color = "white", size=6) + 
  coord_polar("y", start=0) +
  theme_void() +
  labs(x = "", y = "") +
  theme(text = element_text(size = 25))
```

- N'a de sens que si la somme doit bien faire 100% (à éviter si réponse multiple possible par exemple)

---

## Variable qualitative

### A quoi doit-on faire attention ?
  
- Différence entre les proportions 

- Si modalités trop peu fréquentes, regroupement de modalités à envisager

- Pas de 3D pour le diagramme circulaire !!

- Si plus de 5 modalités, privilégier le diagramme en barres
