---
title: "Rappel de Statistique - Bivarié"
author: "FX Jollois"
date: "BUT TC - 2ème année"
output:
  xaringan::moon_reader:
    css: [nhsr, chocolate-fonts]
---

```{r setup, include=FALSE}
knitr::opts_chunk$set(echo = FALSE, fig.align='center', fig.height=4, 
                      message = FALSE, warning = FALSE, out.width='90%')
library(tidyverse)
library(knitr)
library(kableExtra)
data = read_delim("tips.csv", delim = ",")
```

```{css echo=FALSE}
.pull-left {
  float: left;
  width: 48%;
}
.pull-right {
  float: right;
  width: 48%;
}
.pull-right ~ p {
  clear: both;
}
.pull-left30 {
  float: left;
  width: 28%;
}
.pull-right70 {
  float: right;
  width: 68%;
}
.pull-right70 ~ p {
  clear: both;
}
```

# Décrire un lien entre variable

- Statistique univarié utile pour comprendre le comportement de chaque variable

- Bivarié utile pour comprendre le lien éventuel entre 2 variables

- Particulièrement intéressant si variable d'intérêt spécifique (de type achat oui/non, montant du panier, ...)

- Croisements possibles
  - 2 variables quantitatives
  - 2 variables qualitatives
  - 1 variable qualitative et 1 variable quantitative

---
class: middle, center, inverse

# Quantitative vs quantitative

---

## Quantitative vs quantitative
  
- Covariance
$$
  cov(x,y) = \frac{1}{n} \sum_{i=1}^n (x_i - \bar{x}) (y_i - \bar{y})
$$
  - Problème : non bornée et donc non exploitable

- Coefficient de corrélation linéaire (de *Pearson*)
$$
  \rho(x,y) = \frac{cov(x,y)}{\sigma^2(x) \sigma^2(y)}
$$
  - Covariance des variables normalisées
- Valeurs comprises entre -1 et 1
  - $0$ : pas de lien linéaire (autre type de lien possible)
  - $1$ : lien positif fort (si $x$ augmente, $y$ augmente)
  - $-1$ : lien négatif fort (si $x$ augmente, $y$ diminue)

---

## Quantitative vs quantitative

### Nuage de points

```{r qtqt-graph}
ggplot(data, aes(total_bill, tip)) + 
  geom_point(color = "steelblue") + 
  theme_minimal() +
  theme(text = element_text(size = 25))
```

- Attention à la présence d'**outliers** avec un comportement atypique

---

## Anscombe

La visualisation est aussi importante (voire plus) que la représentation numérique !

Entre ces quatre séries :

- même moyenne et même variance pour $x$ et $y$
- même coefficient de corrélation entre les deux

```{r anscombe-tab}
a = lapply(1:4, function (i) { 
  anscombe %>% 
    select(ends_with(as.character(i))) %>% 
    rename_with(function (n) { substr(n, 1, 1)}) %>%
    mutate(id = i)
  })
c = sapply(a, function(df) {
  res = c(m_x = mean(df$x), m_y = mean(df$y),
          s_x = sd(df$x), s_y = sd(df$y),
          cov = cov(df$x, df$y), cor = cor(df$x, df$y))
})
rownames(c) = c("Moyenne(x)", "Moyenne(y)", "Ecart-type(x)", "Ecart-type(y)", "Covariance", "Corrélation")
colnames(c) = 1:4
kable(c, digits = 2) %>%
  kable_styling(position = "center")
```

---

## Anscombe

```{r anscombe-graph}
b = Reduce(rbind, a)
ggplot(b, aes(x, y)) +
  geom_point(size = 4) +
  facet_wrap(~ id) +
  theme_minimal() +
  theme(text = element_text(size = 25))
```

---
class: middle, center, inverse

# Qualitative vs qualitative

---

## Qualitative vs qualitative

**Table de contingence** : Croisement des 2 ensembles de modalités, avec le nombre d'individus ayant chaque couple de modalités

- $n_{ij}$ : Nombre d'observations ayant la modalité $i$ pour $x$ et $j$ pour $y$
- $n_{i.}$ : Effectif marginal (nombre d'observations ayant la modalité $i$ pour $x$)
- $n_{.j}$ : Effectif marginal (nombre d'observations ayant la modalité $j$ pour $y$)

|          | 1 | $\ldots$ | $j$ | $\ldots$ | $\ell$ | Total |
|----------|---|----------|-----|----------|--------|-------|
|       1  |
| $\ldots$ |
|   $i$    |   |          | $n_{ij}$ |   |          | $n_{i.}$ |
| $\ldots$ |
|   $k$    |
|  Total   |   |          | $n_{.j}$ |   |          | $n_{..}=n$ |

---

## Qualitative vs qualitative

### Profils lignes et colonnes

Distribution d'une variable conditionnellement aux modalités de l'autre
  
### Profil ligne

Pour une ligne $i$ : $\frac{n_{ij}}{n_{i.}}$
- Somme des valeurs en lignes = 100%

### Profil colonne

Pour une colonne $j$ : $\frac{n_{ij}}{n_{.j}}$
  - Somme des valeurs en colonnes = 100%

---

## Qualitative vs qualitative

Exemple : Jour de la semaine et Présence de fumeur

.pull-left30[
```{r qlql-num}
mat = table(data$day, data$smoker)
tib = tibble(as.data.frame.matrix(mat) %>% rownames_to_column("day")) %>%
  arrange(match(day, c("Thur", "Fri", "Sat", "Sun")))
kable(tib) %>%
  kable_styling(position = "center")
```
]

.pull-right70[
```{r qtql-graph}
ggplot(data, aes(day, fill = smoker)) +
  geom_bar(position = "dodge", color = "black") +
  scale_fill_brewer(palette = "Dark2") +
  theme_minimal() +
  labs(y = "") +
  theme(text = element_text(size = 25)) +
  scale_x_discrete(limits = c("Thur", "Fri", "Sat", "Sun"))
```
]

Couple de modalités très peu pris : regroupement de modalités à envisager éventuellement

---

## Qualitative vs qualitative

### Profils colonnes ici (sommes en colonnes = 100%)

.pull-left30[
```{r qlql-num-2}
matcol = prop.table(mat, margin = 2)
tib = tibble(as.data.frame.matrix(matcol) %>% rownames_to_column("day")) %>%
  arrange(match(day, c("Thur", "Fri", "Sat", "Sun")))
kable(tib, digits = 2) %>%
  kable_styling(position = "center")
```
]

.pull-right70[
```{r qtql-graph-2}
tibbis = tib
tibbis$day <- factor(tibbis$day, levels = rev(as.character(tibbis$day)))

ggplot(tibbis %>% pivot_longer(!day), aes(name, y = value, fill = day)) +
  geom_bar(color = "black", stat = "identity") +
  theme_minimal() +
  theme(text = element_text(size = 25)) +
  scale_fill_discrete(limits = c("Thur", "Fri", "Sat", "Sun"))
```
]

---

## Qualitative vs qualitative

### Profils lignes ici (sommes en lignes = 100%)

.pull-left30[
```{r qlql-num-3}
matlig = prop.table(mat, margin = 1)
tib = tibble(as.data.frame.matrix(matlig) %>% rownames_to_column("day")) %>%
  arrange(match(day, c("Thur", "Fri", "Sat", "Sun")))
kable(tib, digits = 2) %>%
  kable_styling(position = "center")
```
]

.pull-right70[
```{r qtql-graph-3}
ggplot(data, aes(day, fill = smoker)) +
  geom_bar(position = "fill", color = "black") +
  scale_fill_brewer(palette = "Dark2") +
  theme_minimal() +
  theme(text = element_text(size = 25)) +
  scale_x_discrete(limits = c("Thur", "Fri", "Sat", "Sun"))
```
]

---
class: middle, center, inverse

# Qualitative vs quantitative

---

## Qualitative vs quantitative

- Soit $Y$ la variable qualitative à $m$ modalités, et $X$ la variable quantitative
- Sous-populations déterminées par les modalités de $Y$
- Indicateurs calculés pour chaque modalité k

$$\bar{x_j} = \frac{1}{n_j} \sum_{i | y_i = j} x_i$$

$$\sigma^2(x_j) = \frac{1}{n_j} \sum {}_{i | y_i = j} (x_i - \bar{x_j})^2$$

---

## Qualitative vs quantitative

Exemple : Montant payé et Jour de la semaine

### Boîte à moustaches

```{r qlqt-graph}
ggplot(data, aes(day, total_bill, fill = day)) +
  geom_boxplot(show.legend = FALSE) +
  #scale_fill_brewer(palette = "Dark2") +
  theme_minimal() +
  theme(text = element_text(size = 25)) +
  scale_x_discrete(limits = c("Thur", "Fri", "Sat", "Sun"))
```

- Outliers observables par modalité

