---
title: "TD1 - Correction"
author: "Outils de surveillance et analyses statistiques"
date: "INTECHMER - CT3 GEM"
output: html_document
---

```{r setup, include=FALSE}
knitr::opts_chunk$set(echo = TRUE, warning = FALSE)
```

## Chargement des packages et des données

```{r import}
library(tidyverse)
library(DT)
adult = read_csv("https://fxjollois.github.io/cours-2024-2025/intechmer-3a-add-tests/adult.csv")
```

## Tester les éléments suivants :

### Normalité de l’âge

L'échantillon est trop grand pour appliquer la fonction `shapiro.test()`, mais on peut analyser la distribution de la variable `age` graphiquement.

```{r age-graph}
ggplot(adult, aes(age)) +
  geom_histogram(aes(y = after_stat(density)), 
                 fill = "lightgray", bins = 20) +
  geom_density() +
  theme_minimal()
```

### Normalité du nombre d’heures par semaine

Idem que pour `age`. Il faut noter qu'il y a un (très grand) pic à 40 heures.

```{r hwork-graph}
ggplot(adult, aes(hours_per_week)) +
  geom_histogram(aes(y = after_stat(density)), 
                 fill = "lightgray", bins = 20) +
  geom_density() +
  theme_minimal()
```


### Equi-répartition du sexe

On remarque qu'il y a bien plus d'hommes que de femmes.

```{r sexe-graph}
ggplot(adult, aes(sex, fill = sex)) +
  geom_bar() +
  scale_fill_manual(values = c("orange", "mediumaquamarine")) +
  coord_flip() +
  theme_minimal()
```

La *p-value* est clairement inférieure à 5%.

```{r sexe-test}
chisq.test(table(adult$sex))
```

### Equi-répartition du salaire (variable class)

On remarque qu'il y a bien plus de personnes gagnant moins de 50k$ que gagnant plus.

```{r class-graph}
ggplot(adult, aes(class, fill = class)) +
  geom_bar() +
  scale_fill_manual(values = c("brown", "darkolivegreen")) +
  coord_flip() +
  theme_minimal()
```

La *p-value* est ici aussi clairement inférieure à 5%.

```{r class-test}
chisq.test(table(adult$class))
```



## Identifier si les liens suivants sont réels :

### Âge et salaire

Les personnes gagnant plus de 50k$ sont globalement plus âgées que les autres.

```{r age-class-graph}
ggplot(adult, aes(x = age, y = class, fill = class)) +
  geom_boxplot() +
  scale_fill_manual(values = c("brown", "darkolivegreen")) +
  theme_minimal()
```

On obtient une *p-value* largement inférieure à 5%, qui  nous confirme notre observation.

```{r age-class-test}
t.test(data = adult, age ~ class)
```


### Nombre d’heures de travail par semaine et salaire

Les personnes gagnant plus de 50k$ travaillent plus longtemps que les autres.

```{r hwork-class-graph}
ggplot(adult, aes(x = hours_per_week, y = class, fill = class)) +
  geom_boxplot() +
  scale_fill_manual(values = c("brown", "darkolivegreen")) +
  theme_minimal()
```

On obtient une *p-value* largement inférieure à 5%, qui  nous confirme notre observation.

```{r hwork-class-test}
t.test(data = adult, hours_per_week ~ class)
```


### Sexe et salaire

Il est clair que les hommes gagnent plus souvent plus de 50k$ que les femmes.

```{r sexe-class-graph}
ggplot(adult, aes(sex, fill = class)) +
  geom_bar(position = "fill") +
  coord_flip() +
  scale_fill_manual(values = c("brown", "darkolivegreen")) +
  theme_minimal()
```

Ce qui est confirmé par le test du $\chi^2$.

```{r sexe-class-test}
chisq.test(table(adult$sex, adult$class))
```

### Catégorisation ethnique (variable race) et salaire

Les personnes *blanches* et d'origine *asiatiques* gagnent plus souvent plus de 50k$ que les autres origines.

```{r race-class-graph}
ggplot(adult, aes(race, fill = class)) +
  geom_bar(position = "fill") +
  coord_flip() +
  scale_fill_manual(values = c("brown", "darkolivegreen")) +
  theme_minimal()
```

Idem, le test nous confirme la dépendance entre les deux variables.

```{r race-class-test}
chisq.test(table(adult$race, adult$class))
```


### Âge et nombre d’heures de travail par semaine

Il ne semble pas très clair qu'il y ait un lien entre les deux variables

```{r age-hwork-graph}
ggplot(adult, aes(age, hours_per_week)) +
  geom_point()
```

Le coefficient de corrélation est très faible (0.069) mais le test nous indique qu'il est différent de 0. Toutefois, le lien est très très faible.

```{r age-hwork-test}
cor.test(adult$age, adult$hours_per_week)
```


