---
title: "TD2 - Correction"
author: "Outils de surveillance et analyses statistiques"
date: "INTECHMER - CT3 GEM"
output: html_document
---

```{r setup, include=FALSE}
knitr::opts_chunk$set(echo = TRUE, warning = FALSE,
                      fig.align = "center")
```

## Données Wine – ACP

### Importation des données

```{r import}
library(tidyverse)
library(FactoMineR)

wine = read_csv("https://archive.ics.uci.edu/ml/machine-learning-databases/wine/wine.data",
                col_names = FALSE)
names(wine) = c("class", "Alcohol", "Malic acid", "Ash", "Alcalinity of ash", "Magnesium", 
                "Total phenols", "Flavanoids", "Nonflavanoid phenols", "Proanthocyanins", 
                "Color intensity", "Hue", "OD280/OD315 of diluted wines", "Proline")
```

### Description rapide des données

3 classes de vin presque équilibrées.

```{r des-class}
ggplot(wine, aes(class, fill = factor(class))) +
  geom_bar() +
  theme_minimal() +
  labs(x = "", y = "", fill = "Classe")
```

Des variables avec des échelles très différentes, et des différences entre les classes.


```{r desc-var}
wine %>%
  pivot_longer(-class) %>%
  ggplot(aes(value, fill = factor(class))) +
  geom_boxplot(show.legend = FALSE) +
  facet_wrap(~ name, scale = "free_x") +
  theme_void()
```


### Réalisation de l'ACP

On doit réaliser une ACP normée (avec matrice de corrélation), car les variables ont des échelles des différentes.

```{r acp}
acp_wine = PCA(wine[,-1], graph = FALSE)
```

```{r aic-variance}
acp_wine$eig %>%
  data.frame() %>%
  mutate(comp = 1:13) %>%
  ggplot(aes(factor(comp), percentage.of.variance)) +
  geom_bar(stat = "identity", fill = "steelblue") +
  labs(x = "Composantes", y = "% de variance expliquée") +
  theme_minimal()
```

```{r acp-individus}
data.frame(acp_wine$ind$coord) %>% 
  mutate(Classe = wine$class) %>%
  ggplot(aes(Dim.1, Dim.2, color = factor(Classe))) +
  geom_point() +
  theme_minimal()
```

```{r acp-variables}
plot(acp_wine, choix = "var")
```

```{r acp-variables-bis}
library(ggforce) # pour le cercle
acp_wine$var$cor %>%
  data.frame() %>%
  transmute(interet = (Dim.1 > .6) | (Dim.2 > .6)) %>%
  bind_cols(data.frame(acp_wine$var$coord)) %>%
  rownames_to_column("Dim") %>%
  ggplot(aes(Dim.1, Dim.2, colour = interet)) +
  geom_circle(aes(x0 = 0, y0 = 0, r = 1),
              col = "black") +
  geom_segment(aes(x = 0, y = 0, 
                   xend = Dim.1, yend = Dim.2),
               arrow = arrow(),
               alpha = .5,
               show.legend = FALSE
  ) +
  xlim(-1, 1) + ylim(-1, 1) + coord_fixed() +
  geom_text(aes(label = Dim), show.legend = FALSE) +
  scale_color_manual(values = c("gray80", "darkred")) +
  theme_minimal() 
```

## Données CSP 1968 et 2014 – AFC

### Importation des données

```{r import-CSP}
regions1968 = read_csv("https://fxjollois.github.io/donnees/regions-csp/regions-csp-1968.csv") %>%
  select(!contains("Chômeurs")) %>%
  column_to_rownames("Région")
names(regions1968) = sub(" Actifs ayant un emploi RP1968", "", names(regions1968))

regions2014 = read_csv("https://fxjollois.github.io/donnees/regions-csp/regions-csp-2014.csv") %>%
  select(!contains("Chômeurs")) %>%
  column_to_rownames("Région")
names(regions2014) = sub(" Actifs ayant un emploi RP2014", "", names(regions2014))
```


### Réalisation de l'AFC sur 1968

```{r afc1968}
afc_1968 = CA(regions1968)
```

```{r afc2014}
afc_2014 = CA(regions2014)
```



```{r afc1968-bis}
ggplot(mapping = aes(Dim.1, Dim.2, label = text)) +
  geom_text(data = afc_1968$row$coord %>%
              data.frame() %>%
              rownames_to_column("text"),
            color = "steelblue") +
  geom_text(data = afc_1968$col$coord %>%
              data.frame() %>%
              rownames_to_column("text"),
            color = "darkred") +
  xlim(-1, 1) + coord_fixed() +
  theme_minimal() -> g1968
g1968
```

```{r afc2014-bis}
ggplot(mapping = aes(Dim.1, Dim.2, label = text)) +
  geom_text(data = afc_2014$row$coord %>%
              data.frame() %>%
              rownames_to_column("text"),
            color = "steelblue") +
  geom_text(data = afc_2014$col$coord %>%
              data.frame() %>%
              rownames_to_column("text"),
            color = "darkred") +
  xlim(-.5, .75) + coord_fixed() +
  theme_minimal() -> g2014
g2014
```




```{r double-plot, fig.width=11}
library(gridExtra)
grid.arrange(g1968, g2014, ncol = 1)
```
