---
title: "Applications sur données réelles - ADULT - TP 1"
author: "Outils de surveillance et analyses statistiques"
date: "INTECHMER - CT3 GEM"
output: html_document
---

```{r setup, include=FALSE}
knitr::opts_chunk$set(echo = TRUE)
```


## Données `ADULT`

### Importation

Nous allons utiliser le jeu de données [`adult.csv`](https://fxjollois.github.io/cours-2024-2025/intechmer-3a-add-tests/adult.csv), issu d'une enquête aux USA pour analyser le salaire (variable binaire : plus ou moins de 50k$) en fonction de certains critères (âge, sexe, éducation, nombre d'heures de travail par semaine...).

```{r adult}
library(readr)
library(DT)
adult = read_csv("https://fxjollois.github.io/cours-2024-2025/intechmer-3a-add-tests/adult.csv")
datatable(adult, options = list(scrollX = TRUE))
```
### Détail sur ces données

La variable *cible* dans ce jeu de données est la colonne **`class`**, qui permet de savoir si une personne gagne plus (`>50K`) ou moins (`<=50K`) de 50000$ par an. Le but de l'enquête est de connaître les différentes variables permettant de déterminer le positionnement d'un adulte par rapport à ce seuil.

Les autres variables sont les suivantes (celles avec un nom explicite ne sont pas détaillées) :

- `age`
- `workclass` : statut
- `fnlwgt` : poids de chaque individu permettant de redresser l'échantillon
  - On ne va pas prendre en coompte cette variable pour le moment
- `education` : niveau d'éducation de la personne
  - `education_num` contient la même information, mais codée
- `marital_status`
- `occupation` : équivalent de nos CSP
- `relationship` : 
- `race` : groupe ethnique d'appartenance
  - aux USA, il est courant d'utiliser ce terme et cette répartition
- `sex`
- `capital_gain` et `capital_loss` : résultat positif et/ou négatif des placements
- `hours_per_week`
- `native_country`

## Conseil de rédaction

Rédiger le compte-rendu dans un fichier **Rmarkdown**. Quelques liens pour vous aider, si besoin :

- La référence (en anglais bien évidemment) : <https://rmarkdown.rstudio.com/docs/>
- Un document en français bien fait : <https://lms.fun-mooc.fr/asset-v1:ParisSaclay+71007+session16+type@asset+block/RMarkdown.pdf>
- Autres liens :
  - <https://book.utilitr.org/03_Fiches_thematiques/Fiche_rmarkdown.html>
  - <https://sites.google.com/site/rgraphiques/home/rmarkdown-notebook-jupyter>
  - <https://larmarange.github.io/analyse-R/rmarkdown-les-rapports-automatises.html>
  - <https://egallic.fr/Enseignement/AMSE/Comment_utiliser_RMarkdown.html>


## Demandes

Pour chaque demande, produire les résultats numériques et le graphique utile (voire plusieurs si nécessaire) pour étayer votre analyse.

### Analyses univariées

1. Décrivez la variable cible `class`
    - en particulier, y-a-t'il équirépartition entre les modalités ?
1. Décrivez la variable `age`
    - en particulier, celle-ci suit-elle une loi normale ?
1. Faites de même avec la variable `hours_per_week`
1. Idem avec les variables `capital_gain` et `capital_loss`
1. Est-ce judicieux de conserver ces variables dans ce format ?
1. Décrivez la variable `sex`
1. Faites de même pour la variable `race`

### Analyses bivariées

Identifier si les liens suivants sont réels :

1. Âge et salaire
1. Nombre d'heures de travail par semaine et salaire
1. Sexe et salaire
1. Catégorie ethnique (variable `race`) et salaire
1. Âge et nombre d'heures de travail par semaine

