---
title: "Applications sur données réelles - Planctons - TP 2"
author: "Outils de surveillance et analyses statistiques"
date: "INTECHMER - CT3 GEM"
output: html_document
---

```{r setup, include=FALSE}
knitr::opts_chunk$set(echo = TRUE, 
                      warning = FALSE, 
                      message = FALSE)
```

## Données Planctons

Nous disposons de données de concentrations de planctons dans l'océan, provenant d'une étude [1] de 2008 à 2019, entre 0 et 500m de profondeur. Les données sont disponibles sur le site [SEANOE](https://www.seanoe.org/data/00846/95809/) ou en téléchargeant [ce fichier](103673.csv)

Voici le jeu de données une fois importé :

```{r import, warning=FALSE}
library(tidyverse)

data = read_csv("103673.csv", show_col_types = FALSE)
```

```{r affiche, echo=FALSE}
library(DT)
datatable(data, options = list(scrollX = TRUE, dom = 'tp')) %>%
  formatRound(c(8:58), digits = 3)  
```

Dans ces variables, nous avons différents types de variables :

- Variables contextuelles : identifiant (`psampleid`), coordonnées (`lat` et `lon`), temps (`date`, `day_night`) et informations supplémentaires (`prod` et `layer`) ;
- Variables de concentrations de planctons : de `Acantharea` à `Trichodesmium` ;
- Variables potentiellement explicatives des concentrations : de `temp` à `kd490`.

### Quelques codes utiles pour le TP

#### Sélection des variables de concentrations

Il est possible de ne sélectionner que les variables de concentrations de la façon suivante :

```{r concentrations}
data_conc = data %>%
  select(Acantharea:Trichodesmium)
```

```{r concentrations_affiche, echo=FALSE}
datatable(data_conc, options = list(scrollX = TRUE, dom = 'tp')) %>%
  formatRound(1:28, digits = 3)  
```


#### Transformation des concentrations via fonction `decostand()`

Dans l'exemple ci-dessous, on divise chaque ligne par le total de la ligne.

```{r total}
library(vegan)

data_total = decostand(data_conc, method = "total")
```


```{r total_affiche, echo=FALSE}
datatable(data_total, options = list(scrollX = TRUE, dom = 'tp')) %>%
  formatRound(1:28, digits = 3)  
```

#### Carte des points de collecte 

On peut représenter les points de collecte de données sur une carte à l'aide du code suivant :

```{r carte}
library(maps)
library(ggplot2)
ggplot() +
  geom_polygon(data = map_data("world"), 
               aes(x = long, y = lat, group = group),
               fill = "lightgray") + 
  geom_point(data = data, aes(x = lon, y = lat), size = 1) +
  theme_minimal()
```


## A faire

Nous souhaitons donc étudier les concentrations de planctons pour avoir des profils type. Pour cela, nous allons procéder aux étapes suivantes en suivant le plan de l'article initial, **pour chaque couche** (cf variable `layer`) :

### En considérant les données brutes

1. Décrire succinctement les données, en particulier de concentrations
1. Effectuer une transformation de Hellinger sur les données de concentrations (cf fonction `decostand()` du package `vegan` par exemple - le paramètre `method` doit égal à `"hellinger"`)
3. Faire quelques traitements sur les autres variables explicatives
    - Remplacer les données manquantes par la valeur moyenne de la variable
    - Transformer les variables `bulk_conc` et `snow_conc` en calculant $\log(1+x)$ (car valeurs parfois égales à 0)
    - Normaliser toutes ces variables
4. Réaliser une ACP sur les concentrations, en ajoutant les variables explicatives en variables supplémentaires (cf paramètre `quanti.sup` dans la fonction `PCA()`)
5. Rechercher un nombre de classes avec une CAH (en utilisant la distance euclidienne et la méthode de *Ward*) 
6. Rechercher la partition optimale à l'aide de $k$-means
7. Décrire les classes à partir des données de concentrations
    - Représenter la partition sur le plan factoriel
    - Représenter les variables supplémentaires
8. Représenter la partition sur une carte

Dans l'article initial [1], la partition est recherchée sur les cinq premiers facteurs de l'ACP. L'idée n'est pas nouvelle et elle est couramment mise en oeuvre. L'idée derrière est de supprimer le *bruit* éventuel présent dans les données. Essayez de comparer vos résultats avec leurs résultats.


### En binarisant les variables

1. Effectuer une transformation binaire sur les données de concentrations (toujours avec la fonction `descostand()`, avec le paramètre `method` égal à `"pa"` - *presence/absence*)
2. Rechercher une partition à l'aide de la CAH, en utilisant la distance de Manhattan (cf paramètre `method` dans la fonction `dist()`) et le lien simple (cf paramètre `method` dans la fonction `hclust()`)
3. Décrire les classes ainsi obtenues, en utilisant les variables d'origine
4. Comparer cette partition avec celle obtenue précédemment

## Bibliographie

1. Panaïotis, T., Babin, M., Biard, T., Carlotti, F., Coppola, L., Guidi, L., Hauss, H., Karp-Boss, L., Kiko, R., Lombard, F., McDonnell, A. M. P., Picheral, M., Rogge, A., Waite, A. M., Stemmann, L., & Irisson, J.-O. (2023). Three major mesoplanktonic communities resolved by in situ imaging in the upper 500 m of the global ocean. *Global Ecology and Biogeography*, 32, 1991–2005. <https://doi.org/10.1111/geb.13741>
