---
title: "Applications sur données réelles - CSP 1968 vs 2014 - TP 2"
author: "Outils de surveillance et analyses statistiques"
date: "INTECHMER - CT3 GEM"
output: html_document
---

```{r setup, include=FALSE}
knitr::opts_chunk$set(echo = TRUE)
```

## Données CSP 1968 et 2014 

Nous disposons sur cette page de la répartition de la population active de 25 à 54 ans selon la catégorie socioprofessionnelle et la position vis à vis de l'emploi, par commune et département, de [1968](https://fxjollois.github.io/donnees/regions-csp/regions-csp-1968.csv) et de [2014](https://fxjollois.github.io/donnees/regions-csp/regions-csp-2014.csv).

Les codes ci-dessous vous montrent comment les importer (en supprimant les données sur les chômeurs).

```{r}
library(readr)
library(tibble)
library(dplyr)
library(DT)
regions1968 = read_csv("https://fxjollois.github.io/donnees/regions-csp/regions-csp-1968.csv") %>%
  select(!contains("Chômeurs")) %>%
  column_to_rownames("Région")
names(regions1968) = sub(" RP1968", "", names(regions1968))
datatable(regions1968, options = list(scrollX = TRUE))
```

```{r}
regions2014 = read_csv("https://fxjollois.github.io/donnees/regions-csp/regions-csp-2014.csv") %>%
  select(!contains("Chômeurs")) %>%
  column_to_rownames("Région")
names(regions2014) = sub(" RP2014", "", names(regions2014))
datatable(round(regions2014), options = list(scrollX = TRUE))
```

## A faire

- Réaliser une AFC sur le croisement entre la catégorie socioprofessionnelle et la région
  - pour 1968
  - pour 2014
- A l'aide des outils à votre disposition (tableaux et graphiques),
  - Décrire la situation pour chaque année,
  - Comparer les deux situations
