---
title: "Applications sur données réelles - WINE - TP 2"
author: "Outils de surveillance et analyses statistiques"
date: "INTECHMER - CT3 GEM"
output: html_document
---

```{r setup, include=FALSE}
knitr::opts_chunk$set(echo = TRUE)
```

## Données `Wine`

Nous allons travailler sur des données concernant 3 types de vin. Elles sont disponibles sur [cette page](https://archive.ics.uci.edu/ml/datasets/wine) de l'UCI MLR. Il s'agit de 178 vins, réparties en 3 classes donc, et décrit par 13 variables quantitatives (lire la description dans le fichier `wine.names` pour plus d'informations).

Le code suivant permet de charger les données, et de nommer correctement les variables.

```{r}
library(readr)
library(DT)
wine = read_csv("https://archive.ics.uci.edu/ml/machine-learning-databases/wine/wine.data", col_names = FALSE)
names(wine) = c("class", "Alcohol", "Malic acid", "Ash", "Alcalinity of ash", "Magnesium", 
                "Total phenols", "Flavanoids", "Nonflavanoid phenols", "Proanthocyanins", 
                "Color intensity", "Hue", "OD280/OD315 of diluted wines", "Proline")
datatable(wine, options = list(scrollX = TRUE))
```

Comme pour le TP précédent, rédiger votre travail dans un fichier Rmarkdown.

## A faire

Vous devez donc réaliser les étapes suivantes :

1. Décrire les données
1. Ne conserver que les variables quantitatives (donc mettre de côté la variable `class`)
2. Réaliser une ACP centrée ou normée (choix à justifier)
    - Produire les graphiques nécessaires à l'interprétation
    - Identifier les classes sur le plan factoriel
    - Que peut-on dire globalement ?
3. Chercher un nombre de classes intéressant, à l'aide de la CAH
    - Récupérer la partition ainsi obtenue
    - Caractériser celles-ci avec les centres des classes
4. Faire de même avec $k$-means, en utilisant les critères $R^2$ et $PseudoF$
    - Récupérer la partition ainsi obtenue
    - Caractériser celles-ci avec les centres des classes
5. Comparer les 2 partitions ainsi obtenues
6. Représenter celles-ci, chacune séparément, sur le plan factoriel de l'ACP


