---
title: "TP 3 - correction"
author: "Outils de surveillance et analyses statistiques"
date: "INTECHMER - CT3 GEM"
output: html_document
---

```{r setup, include=FALSE}
knitr::opts_chunk$set(echo = TRUE)
```

## Données Planctons

```{r immport, warning=FALSE}
library(readr)
library(DT)
library(tidyverse)
library(maps)
library(ggplot2)

data = read_csv("103673.csv", show_col_types = FALSE)
```

On peut représenter les points de collecte de données sur une carte à l'aide du code suivant :

```{r map1, warning=FALSE}
ggplot() +
  geom_polygon(data = map_data("world"), 
               aes(x = long, y = lat, group = group),
               fill = "lightgray") + 
  geom_point(data = data, aes(x = lon, y = lat), size = 1) +
  theme_minimal()
```


## Décrire les données, en particulier de concentrations

On remarque que les concentrations sont très proches de 0, avec beaucoup de valeurs *aberrantes*/*outliers*. Il faut donc envisager de faire une transformation sur celles-ci pour pouvoir les étudier. Plusieurs possibilités :

- Transformer en variable binaire : présence / absence
- Faire des intervalles : aucun / peu / ... / beaucoup
- Opérer une transformation mathématique :
  - Division par le total ou par le maximum
  - Normalisation pour que la somme en ligne soit égale à 1
  - Utiliser les rangs
  - Standardisation des variables
  - Transformation de Hellinger 
$$
  y\prime_i^j = \sqrt{\frac{y_i^j}{\sum_k y_i^k}}
$$
  - Plusieurs autres possibles...
  
```{r desc-conc}
data %>%
  select(Acantharea:Trichodesmium) %>%
  pivot_longer(everything()) %>%
  ggplot(aes(x = value)) +
  geom_boxplot() +
  facet_wrap(~name, scales = "free", ncol = 5) +
  theme_minimal()
```

## Effectuer une transformation de Hellinger sur les données de concentrations 

On utilise donc la fonction `decostand()` du package `vegan`.

```{r hellinger}
library(vegan)

data_hellinger = decostand(data %>% select(Acantharea:Trichodesmium), method = "hellinger")
```

Les concentrations sont un peu *mieux* réparties.

```{r vers-desc-hellinger}
data_hellinger %>%
  pivot_longer(everything()) %>%
  ggplot(aes(x = value)) +
  geom_boxplot() +
  facet_wrap(~name, scales = "free", ncol = 5) +
  theme_minimal()
```

## Faire quelques traitements sur les variables explicatives

1. Remplacer les données manquantes par la valeur moyenne de la variable
2. Transformer les variables `bulk_conc` et `snow_conc` en calculant $\log(1+x)$ (car valeurs parfois égales à 0)
3. Normaliser toutes les variables

Ces trois opérations sont réalisables en un code

```{r modif-sup}
data_sup = data %>%
  select(temp:kd490) %>%
  replace_na(as.list(colMeans(.,na.rm=T))) %>%            # étape 1
  mutate_at(vars(snow_conc, bulk_conc), list(log1p)) %>%  # étape 2
  transmute_all(list(scale))                              # étape 3
```

## Couche épipélagique

```{r epi-data}
data_epi = data_hellinger %>% 
  bind_cols(data_sup) %>%
  mutate(layer = data$layer) %>%
  filter(layer == "epi") %>%
  select(-layer)
```


### Réaliser une ACP sur les concentrations

On ajoute donc les variables explicatives en variables supplémentaires (cf paramètre `quanti.sup` dans la fonction `PCA()`).

```{r epi-acp}
library(FactoMineR)
acp_epi = PCA(data_epi, 
          quanti.sup = 29:51, 
          graph = FALSE,
          scale = FALSE)
```

Les deux premières composantes expliquent 39% de variance.

```{r epi-acp-eigen-tab}
datatable(round(acp_epi$eig %>% head(10), 2), options = list(dom = 't'))
```


```{r epi-acp-eigen}
ggplot(data.frame(acp_epi$eig) %>% mutate(dim = row_number()), 
       aes(x = dim, y = percentage.of.variance)) +
  geom_line() +
  theme_minimal()
```

La représentation via la fonction `plot()` est difficilement exploitable.

```{r epi-acp-vars}
plot(acp_epi, choix = "var", invisible = "quanti.sup")
```

```{r epi-acp-supp}
plot(acp_epi, choix = "var", invisible = "var")
```

```{r epi-acp-ind}
ggplot(data.frame(acp_epi$ind$coord), aes(x = Dim.1, y = Dim.2)) +
  geom_point() +
  theme_minimal()
```


### Rechercher un nombre de classes avec une CAH (en utilisant la distance euclidienne et la méthode de *Ward*) 

On choisit donc 3 classes.

```{r epi-cah}
cah_epi = hclust(dist(data_epi %>% select(Acantharea:Trichodesmium)), method = "ward.D2")
par(mar = c(1, 2, 2, 0) + .1)
plot(cah_epi, hang = -1, labels = FALSE)
```

### Rechercher la partition optimale à l'aide de $k$-means

```{r epi-kmeans}
km_epi = kmeans(data_epi %>% select(Acantharea:Trichodesmium), 3, iter.max = 30, nstart = 30)
```

### Décrire les classes à partir des données de concentrations

Voici les 4 classes qu'on trouve :

- Forte valeur sur *Copepoda*
- Légèrement élevé sur *Collodaria* et *Acantharea*
- Forte concentration sur *Trichodesmium*

```{r epi-clusters-desc-num}
datatable(t(round(km_epi$centers, 2)), options = list(dom = 'tp'))
```

```{r epi-clusters-desc-graph}
data.frame(km_epi$centers) %>% 
  rownames_to_column("cluster") %>%
  pivot_longer(!cluster) %>%
  ggplot(aes(x = cluster, y = name, fill = value)) +
  geom_tile() +
  scale_fill_gradient(low = "white", high = "orange") +
  theme_minimal() +
  labs(x = "classe", y = "", fill = "")
```

### Représenter la partition sur le plan factoriel

- Classe *Copepoda* liée à `bulk_conc` et `chla`
- Classe *Collodaria* et *Acantharea* liée à `ze` et `epi` 
- Classe *Trichodesmium* liée à `temp` et `strat`

```{r epi-clusters-acp}
ggplot(data.frame(acp_epi$ind$coord) %>% mutate(classe = km_epi$cluster),
       aes(x = Dim.1, y = Dim.2)) +
  geom_point(aes(color = factor(classe)), alpha = .5) +
  geom_segment(data = data.frame(acp_epi$quanti.sup$coord) %>% rownames_to_column("var"),
               aes(x = 0, y = 0, xend = Dim.1, yend = Dim.2),
               arrow = arrow(length = unit(0.5, "cm")), alpha = .5) + 
  geom_text(data = data.frame(acp_epi$quanti.sup$coord) %>% rownames_to_column("var"),
            aes(label = var), size = 5) +
  theme_minimal() +
  labs(x = "", y = "", color = "Classe")
```


### Représenter la partition sur une carte

Difficile de bien distinguer sur ce graphique

```{r epi-cluster-maps}
ggplot() +
  geom_polygon(data = map_data("world"), 
               aes(x = long, y = lat, group = group),
               fill = "lightgray") + 
  geom_point(data = data %>% filter(layer == "epi") %>% mutate(classe = km_epi$cluster), 
             aes(x = lon, y = lat, color = factor(classe)), size = 1) +
  theme_minimal() +
  labs(x = "", y = "", color = "Classe")
```


- Classe *Copepoda* plus présent vers le pôle Nord et le pôle Sud que les autres
- Classe *Collodaria* et *Acantharea* un peu partout
- Classe *Trichodesmium* dans les latitudes autour de l'équateur


```{r epi-cluster-maps-wrap}
ggplot(data = data %>% filter(layer == "epi") %>% mutate(classe = km_epi$cluster), 
             aes(x = lon, y = lat)) +
  geom_point(aes(color = factor(classe)), size = 1) +
  geom_polygon(data = map_data("world"), 
               aes(x = long, y = lat, group = group),
               fill = "lightgray")+
  facet_wrap(~ classe, ncol = 2) +
  theme_minimal() +
  labs(x = "", y = "", color = "Classe")
```




## Couche mésopélagique supérieure

```{r meso-data}
data_meso = data_hellinger %>% 
  bind_cols(data_sup) %>%
  mutate(layer = data$layer) %>%
  filter(layer == "mesosup") %>%
  select(-layer)
```


### Réaliser une ACP sur les concentrations

On ajoute donc les variables explicatives en variables supplémentaires (cf paramètre `quanti.sup` dans la fonction `PCA()`).

```{r meso-acp}
library(FactoMineR)
acp_meso = PCA(data_meso, 
          quanti.sup = 29:51, 
          graph = FALSE,
          scale = FALSE)
```

Les deux premières composantes expliquent 39% de variance.

```{r meso-acp-eigen-tab}
datatable(round(acp_meso$eig %>% head(10), 2), options = list(dom = 't'))
```


```{r meso-acp-eigen}
ggplot(data.frame(acp_meso$eig) %>% mutate(dim = row_number()), 
       aes(x = dim, y = percentage.of.variance)) +
  geom_line() +
  theme_minimal()
```

La représentation via la fonction `plot()` est difficilement exploitable.

```{r meso-acp-vars}
plot(acp_meso, choix = "var", invisible = "quanti.sup")
```

```{r meso-acp-supp}
plot(acp_meso, choix = "var", invisible = "var")
```

```{r meso-acp-ind}
ggplot(data.frame(acp_meso$ind$coord), aes(x = Dim.1, y = Dim.2)) +
  geom_point() +
  theme_minimal()
```


### Rechercher un nombre de classes avec une CAH (en utilisant la distance euclidienne et la méthode de *Ward*) 

On choisit donc 3 classes.

```{r meso-cah}
cah_meso = hclust(dist(data_meso %>% select(Acantharea:Trichodesmium)), method = "ward.D2")
par(mar = c(1, 2, 2, 0) + .1)
plot(cah_meso, hang = -1, labels = FALSE)
```

### Rechercher la partition optimale à l'aide de $k$-means

```{r meso-kmeans}
km_meso = kmeans(data_meso %>% select(Acantharea:Trichodesmium), 3, iter.max = 30, nstart = 30)
```

### Décrire les classes à partir des données de concentrations

Voici les 4 classes qu'on trouve :

- Forte valeur sur *Phaeodaria*
- Légèrement élevé sur *Eumalacostraca*
- Forte concentration sur *Copepoda*

```{r meso-clusters-desc-num}
datatable(t(round(km_meso$centers, 2)), options = list(dom = 'tp'))
```

```{r meso-clusters-desc-graph}
data.frame(km_meso$centers) %>% 
  rownames_to_column("cluster") %>%
  pivot_longer(!cluster) %>%
  ggplot(aes(x = cluster, y = name, fill = value)) +
  geom_tile() +
  scale_fill_gradient(low = "white", high = "orange") +
  theme_minimal() +
  labs(x = "classe", y = "", fill = "")
```

### Représenter la partition sur le plan factoriel

- Classe *Phaeodaria* liée à `aou` et `strat`
- Classe *Eumalacostraca* liée aucune variable 
- Classe *Copepoda* liée à `oxy_ml`

```{r meso-clusters-acp}
ggplot(data.frame(acp_meso$ind$coord) %>% mutate(classe = km_meso$cluster),
       aes(x = Dim.1, y = Dim.2)) +
  geom_point(aes(color = factor(classe)), alpha = .5) +
  geom_segment(data = data.frame(acp_meso$quanti.sup$coord) %>% rownames_to_column("var"),
               aes(x = 0, y = 0, xend = Dim.1, yend = Dim.2),
               arrow = arrow(length = unit(0.5, "cm")), alpha = .5) + 
  geom_text(data = data.frame(acp_meso$quanti.sup$coord) %>% rownames_to_column("var"),
            aes(label = var), size = 5) +
  theme_minimal() +
  labs(x = "", y = "", color = "Classe")
```


### Représenter la partition sur une carte

Difficile de bien distinguer sur ce graphique

```{r meso-cluster-maps}
ggplot() +
  geom_polygon(data = map_data("world"), 
               aes(x = long, y = lat, group = group),
               fill = "lightgray") + 
  geom_point(data = data %>% filter(layer == "mesosup") %>% mutate(classe = km_meso$cluster), 
             aes(x = lon, y = lat, color = factor(classe)), size = 1) +
  theme_minimal() +
  labs(x = "", y = "", color = "Classe")
```


- Classe *Phaeodaria* un peu partout
- Classe *Eumalacostraca* plutôt aux latitudes faibles
- Classe *Copepoda* plus présent vers les pôles


```{r meso-cluster-maps-wrap}
ggplot(data = data %>% filter(layer == "mesosup") %>% mutate(classe = km_meso$cluster), 
             aes(x = lon, y = lat)) +
  geom_point(aes(color = factor(classe)), size = 1) +
  geom_polygon(data = map_data("world"), 
               aes(x = long, y = lat, group = group),
               fill = "lightgray")+
  facet_wrap(~ classe, ncol = 2) +
  theme_minimal() +
  labs(x = "", y = "", color = "Classe")
```

